ACORDAO-COMPLETO-2514010

ACÓRDÃO 1337/2022 ATA 21/2022 - PLENÁRIO

VISTOS, relatados e discutidos estes autos Tomada de Contas Especial autuada por determinação do Acórdão 2.096/2011-TCU-1.ªCâmara, que apreciou representação do Tribunal de Contas do Estado da Paraíba (TCE/PB) acerca de irregularidades na execução do Convênio 95/2006, celebrado entre o Ministério do Turismo (MTur) e o Município de Cabaceiras/PB, para apoiar a "VIII Festa do Bode Rei - Festival de Caprinos e Ovinos da Paraíba", em junho/2006.
ACORDAM os Ministros do Tribunal de Contas da União, reunidos em sessão do Plenário, ante as razões expostas pelo relator:
9.1. julgar irregulares as contas de Linhares Prudêncio Mão de Obra Especializada Ltda., Emanuelle Mabrinni Conrado Prudêncio Linhares Coelho, Ricardo Jorge de Farias Aires, Evandro Emanoel Nóbrega Aires, Erton Rodrigo Linhares Coelho e Francisco Edileuson Lourenço de Sousa (CPF 580.864.394- 53, nos termos dos arts. 1º, inciso I, 16, inciso III, alíneas "b", "c" e "d", 19 e 23, III da Lei 8.443/1992, condenando-os solidariamente ao pagamento das importâncias a seguir especificadas, atualizadas monetariamente e acrescidas dos juros de mora, calculadas a partir das datas discriminadas até a data da efetiva quitação do débito, fixando-lhes o prazo de 15 (quinze) dias, para que comprovem, perante o Tribunal, o recolhimento das referidas quantias ao Tesouro Nacional (o art. 214, inciso III, alínea "a", do Regimento Interno do TCU) . 
	Valor (R$) 
	Data

	30.000,00
	16/8/2006

	14.000.00
	12/9/2006

	4.200,00
	19/9/2006

9.2. aplicar à Linhares Prudêncio Mão de Obra Especializada Ltda., Emanuelle Mabrinni Conrado Prudêncio Linhares Coelho, Ricardo Jorge de Farias Aires e Evandro Emanoel Nóbrega Aires multas individuais previstas no art. 57 da Lei 8.443/1992 c/c o art. 267 do Regimento Interno do TCU, no valor de R$ 25.000,00, fixando-lhes o prazo de 15 (quinze) dias, a contar da notificação, para que comprovem, perante o Tribunal (art. 214, III, alínea "a", do Regimento Interno do TCU) , o recolhimento da dívida ao Tesouro Nacional, atualizada monetariamente desde a data deste acórdão até a do efetivo recolhimento, se pagas após o vencimento, na forma da legislação em vigor;
9.3. autorizar, desde logo, a cobrança judicial das dívidas, caso não atendidas as notificações, na forma do disposto no art. 28, inciso II, da Lei 8.443/1992; 
9.4. considerar graves as infrações cometidas por Emanuelle Mabrinni Conrado Prudêncio Linhares Coelho, Ricardo Jorge de Farias Aires e Evandro Emanoel Nóbrega Aires;
9.5. inabilitar Emanuelle Mabrinni Conrado Prudêncio Linhares Coelho, Ricardo Jorge de Farias Aires e Evandro Emanoel Nóbrega Aires para o exercício de cargo em comissão ou função de confiança no âmbito da Administração Pública, pelo prazo de cinco anos, nos termos do art. 60 da Lei 8.443/1992;
9.6. declarar inidônea, com base no art. 46 da Lei 8.443/1992, a empresa Linhares Prudêncio Mão de Obra Especializada Ltda, CNPJ 06.159.213/0001-47, para participar de licitações que envolvam recursos da Administração Pública Federal, pelo prazo de cinco anos;
9.7. dar ciência deste acórdão ao Ministério do Turismo, aos responsáveis e à Procuradoria da República no Estado da Paraíba, nos termos do à § 3º do art. 16 da Lei 8.443/1992, c/c o § 7º do art. 209 do Regimento Interno do TCU, para adoção das medidas cabíveis.

Tomada de contas especial instaurada em razão de irregularidades na execução de convênio cujo objeto era a promoção e divulgação do turismo por intermédio de apoio à implementação do projeto intitulado "VIII Festa do Bode Rei - Festival de Caprinos e Ovinos da Paraíba", no Município de Cabeceiras/PB. Análise das alegações de defesa.

Município de Cabaceiras - PB.

3. Interessados/Responsáveis:
3.1. Interessados: Ministério da Educação; Ministério do Turismo (05.457.283/0001-19); Município de Cabaceiras/PB (08.702.862/0001-78).
3.2. Responsáveis: Emanuelle Mabrinni Conrado Prudêncio Linhares Coelho (XXX.003.494-XX); Erlon Rodrigo Linhares Coelho (XXX.871.104-XX); Erton Rodrigo Linhares Coelho (XXX.071.544-XX); Evandro Emanuel Nobrega Aires (XXX.165.174-XX); Francisco Edileuson Lourenco de Sousa (XXX.864.394-XX); Linhares Prudêncio Mão de Obra Especializada Limitada (06.159.213/0001-47); Ricardo Jorge de Farias Aires (XXX.566.204-XX).

13.1. Ministros presentes: Ana Arraes (Presidente), Walton Alencar Rodrigues (Relator), Augusto Nardes, Aroldo Cedraz, Bruno Dantas, Jorge Oliveira e Antonio Anastasia.
13.2. Ministros-Substitutos presentes: Marcos Bemquerer Costa, André Luís de Carvalho e Weder de Oliveira.

WALTON ALENCAR RODRIGUES

Adoto, como relatório, instrução elaborada pela Secretaria de Controle Externo de Tomada de Contas Especial (SecexTCE) , com a qual anuiu o Ministério Público junto ao Tribunal de Contas da União (MPTCU) :
INTRODUÇÃO
Cuidam os autos de tomada de contas especial autuada por determinação do Acórdão 2096/2011-TCU-Primeira Câmara, mediante o qual este Tribunal decidiu converter Representação formulada pelo Tribunal de Contas do Estado da Paraíba - TCE-PB (TC 029.030/2009 1 - apenso) , que levantou possíveis irregularidades na aplicação de recursos federais transferidos por força do Convênio 95/2006 (Siafi 564026) , celebrado entre a União, por intermédio do Ministério do Turismo, e o Município de Cabaceiras-PB, tendo como objeto a promoção e divulgação do turismo por intermédio de apoio à implementação do projeto intitulado "VIII Festa do Bode Rei - Festival de Caprinos e Ovinos da Paraíba", realizado no período de 2/6/2006 a 4/6/2006, no referido Município.
O Convênio 95/2006 (Siafi 564026) , formalizado pelo valor de R$ 55.000,00, sendo R$ 50.000,00 de recursos federais e R$ 5.000,00 de contrapartida municipal, foi celebrado em 2/6/2006, com vigência até 25/9/2006 e prazo para prestação de contas até 24/11/2006. Os recursos federais foram liberados por meio da Ordem Bancária 2006OB900347, de 4/8/2006 (peça 47) , creditada na conta corrente vinculada em 8/8/2006 (peça 44, p. 171) .  
Para execução da avença, foi contratada a empresa Linhares Prudêncio Mão de Obra Especializada Ltda, por meio de inexigibilidade de licitação, com supedâneo no art. 25, inciso III, da Lei 8.666, de 21/6/1993.
HISTÓRICO
Por intermédio do Acórdão 2096/2011-TCU-Primeira Câmara, este Tribunal decidiu conhecer da representação formulada pelo TCE-PB (TC 029.030/2009 1) , convertendo-a na presente TCE, bem como adotar os seguintes posicionamentos, in verbis:
9.3. desconsiderar a personalidade jurídica da Linhares Prudêncio Mão de Obra Especializada Ltda., para que seus sócios, Erlon Rodrigues Linhares Coelho (CPF XXX.871.104-XX) e Emanuelle Mabrinni Conrado Prudêncio Linhares Coelho (CPF XXX.003.494-XX) , também respondam pelo dano apurado nestas contas especiais;
9.4. autorizar a citação solidária do ex-prefeito de Cabaceiras-PB Ricardo Jorge de Farias Aires (CPF XXX.566.204-XX) , do ex-secretário de finanças Evandro Emanoel Nóbrega Aires (CPF XXX.165.174-XX) , dos sócios da empresa Linhares Prudêncio Mão de Obra Especializada Ltda. (CNPJ 06.159.213/0001-47) Erlon Rodrigues Linhares Coelho (CPF XXX.871.104-XX) e Emanuelle Mabrinni Conrado Prudêncio Linhares Coelho (CPF XXX.003.494-XX) , para que apresentem, no prazo de 15 (quinze) dias, contados do recebimento das comunicações, alegações de defesa ou recolham aos cofres do Tesouro Nacional as quantias originais baixo, atualizadas a partir das respectivas datas e acrescidas de juros de mora na forma da legislação vigente;
	Valor do Débito (R$) 
	Data

	30.000,00
	16/8/2006

	14.000.00
	12/9/2006

	4.200,00
	19/9/2006

Em seguida, promoveram-se as citações (peças 3, 4, 6 a 9, 18 e 19) , atendidas pelos Srs. Ricardo Jorge de Farias Aires, ex-Prefeito, e Evandro Emanoel Nóbrega Aires, ex-Secretário de Finanças do Município, à peça 11, e pelo Sr. Erlon Rodrigo Linhares Coelho, sócio da empresa Linhares Prudêncio Mão de Obra Especializada Ltda, à peça 24; a Sra. Emanuelle Mabrinni Conrado Prudêncio Linhares Coelho, também sócia da empresa Linhares Prudêncio Mão de Obra Especializada Ltda, apesar de ter solicitado prorrogação de prazo (peça 12) , não atendeu à citação.
O exame das defesas apresentadas foi realizado na instrução de peça 26, culminando com propostas de declarar revel a Sra. Emanuelle Mabrinni Conrado Prudêncio Linhares Coelho, julgar irregulares as contas e condenar todos os responsáveis ao ressarcimento do débito, solidariamente, e, individualmente, ao pagamento de multas fundamentadas no art. 57 da Lei 8.443, de 16/7/1992.
Dissentindo, parcialmente, o Diretor da 1ª DT da Secex-PB propôs excluir o Sr. Erlon Rodrigo Linhares da presente relação processual, anuindo às proposições do auditor instrutor, quanto aos demais responsáveis (peça 27) . O Secretário desta Secex e o representante do Ministério Público junto ao TCU manifestaram sua concordância com o posicionamento do Diretor (peças 28 e 29) .
Submetido ao Exmo. Ministro-Relator Walton Alencar Rodrigues, este, por entender que a presente TCE ainda não se encontrava em condições de julgamento de mérito, exarou despacho à peça 30, com as seguintes determinações:
	Ante o exposto, DETERMINO à Secretaria de Controle Externo no Estado da Paraíba a adoção das seguintes providências:
	I)	Realizar diligência:
I.1) ao Ministério do Turismo para que encaminhe a este Tribunal cópia do instrumento do Convênio 095/2006, bem como o inteiro teor da prestação de contas e da respectiva análise definitiva por parte daquele órgão ministerial;
I.2) à Prefeitura de Cabaceiras/PB para que apresente os originais dos contratos de exclusividade de representação, firmados entre a empresa Linhares Prudêncio Mão de Obra Especializada Ltda e os artistas por ela agenciados que participaram do evento 'VIII Festa do Bode Rei - Festival de Caprinos e Ovinos da Paraíba' - objeto de apoio do Convênio 095/2006, celebrado entre o Ministério do Turismo e a referida municipalidade. Os referidos contratos de exclusividade servem para justificar a legitimidade da contratação por inexigibilidade de licitação da empresa Linhares Prudêncio Mão de Obra Especializada Ltda para organizar e realizar da referida festa regional;
I.3) à Junta Comercial competente a fim de obter cópias autenticadas do Contrato Social constitutivo da empresa Linhares Prudêncio Mão de Obra Especializada Ltda, acompanhada da assinatura dos respectivos sócios, bem como dos atos e datas de alteração posteriores, devidamente averbados pelo referido órgão de registro;
I.4) à Justiça Federal para verificar a existência de julgamento de mérito acerca de eventuais ações judiciais movidas contra os ex-gestores do Município de Cabaceiras/PB, Srs. Ricardo Jorge de Farias Aires e Evandro Emanoel Nóbrega Aires, e contra sócios da empresa Linhares Prudêncio Mão de Obra Especializada Ltda, em razão de denúncias de fraude e desvio de recursos públicos federais oriundos do Convênio 095/2006 - Ministério do Turismo;
II) caso as medidas saneadoras mencionadas no item I retro confirmem novos indícios de irregularidade na aplicação dos recursos federais do Convênio 095/2006, firmado entre o Ministério do Turismo e a Prefeitura de Cabaceiras/PB, promover nova citação dos seguintes responsáveis solidários acerca das ilicitudes que venham a ser confirmadas, devendo observar as seguintes orientações:
II.1) Responsáveis solidários: empresa Linhares Prudêncio Mão de Obra Especializada Ltda, Emanuelle Mabrinni Conrado Prudêncio Linhares Coelho, Ricardo Jorge de Farias Aires e Evandro Emanoel Nóbrega Aires
II.2) Irregularidade: não comprovação da regular aplicação dos recursos federais oriundos do Convênio 095/2006, celebrado entre o Ministério do Turismo e a Prefeitura de Cabaceiras/PB, cujo objeto é a promoção e divulgação do turismo por intermédio de apoio à implementação do projeto intitulado "VIII Festa do Bode Rei - Festival de Caprinos e Ovinos da Paraíba", realizado entre os dias 02/06/2006 a 04/06/2006, para o qual a União repassou àquela municipalidade a quantia de R$ 50.000,00, tendo por base as seguintes evidências:
 (especificar cada um dos indícios de irregularidade porventura oriundos da medida saneadora ordenada no item I retro que sustentem eventual acusação de desvio na utilização dos recursos públicos da União transferidos por força do Convênio 095/2006 - Ministério do Turismo) 
	II.3) Alertar a empresa Linhares Prudêncio Mão de Obra Especializada Ltda que o não acatamento das alegações de defesa, além de sujeitá-la à condenação de ressarcimento de dano e ao pagamento de multa, também poderá ensejar-lhe declaração de inidoneidade para contratar com a Administração Pública Federal,  nos termos do artigo 46 da Lei 8.443/1992, na hipótese de ser confirmada fraude à licitação decorrente de não comprovação da capacidade técnica da empresa para contratação por inexigibilidade de licitação para organização e apresentação do evento objeto do Convênio 095/2006 do Ministério do Turismo.
Realizadas as diligências determinadas pelo Ministro Relator (peças 32 a 35) e, confirmados novos indícios de irregularidades (peças 37, 40, 42 a 46) , conforme exposto no item II do Despacho acima transcrito, esta Unidade Técnica, em instrução constante à peça 49, analisou as informações e documentos enviados em sede de diligência e propôs a realização de nova citação aos responsáveis, dessa vez com a especificação de cada um dos indícios de irregularidades, na forma exposta pelo Ministro Relator, e sem a citação do Sr. Erlon Rodrigo Linhares, cuja proposta de exclusão da relação processual tinha sido realizada à peça 27 e que teria sido acolhida pelo Ministro Relator à peça 30, uma vez que seu Despacho não menciona a necessidade de nova citação do Sr. Erlon Rodrigo Linhares.
As citações foram realizadas com o seguinte teor (peças 51 a 54) :
	Ato impugnado: não comprovação da regular aplicação dos recursos federais oriundos do Convênio 95/2006 (Siafi 564026) , celebrado entre o Ministério do Turismo e a Prefeitura de Cabaceiras/PB, cujo objeto foi a promoção e divulgação do turismo por intermédio de apoio à implementação do projeto intitulado "VIII Festa do Bode Rei - Festival de Caprinos e Ovinos da Paraíba", realizado entre os dias 02/06/2006 a 04/06/2006, para o qual a União repassou à municipalidade a quantia de R$ 50.000,00, tendo por base as seguintes evidências:
a) Inidoneidade técnica da empresa Linhares Prudêncio Mão de Obra Especializada Ltda para prestação dos serviços de organização e apresentação do evento, com intermediação de artistas, para os quais celebrou contrato com a Prefeitura de Cabaceiras-PB, por inexigibilidade de licitação, tendo em vista que:
a.1) no Contrato Constitutivo da empresa, datado de 10/3/2004, registrado na Junta Comercial do Estado da Paraíba - Jucep em 19/3/2004, cuja cópia fez parte do processo de inexigibilidade de licitação constituído pela Prefeitura de Cabaceiras-PB (cópias anexas) , não constam atividades da espécie dentre os objetivos da sociedade;
a.2) somente após a homologação da licitação, a celebração do contrato de prestação de serviços e do aditivo de majoração do valor, todos firmados em 31/5/2006, assim como após a celebração do convênio, em 2/6/2006, e, ainda, após a própria realização do evento, ocorrida de 2 a 4- 6-2006, foi registrada na Junta Comercial do Estado da Paraíba - Jucep, em 7/8/2006, a alteração contratual da empresa que incluiu dentre suas atividades a realização de eventos (cópia anexa) .
b) Depoimentos da Sra. Emanuelle Mabrinni Conrado Prudêncio Linhares Coelho, representante da empresa Linhares Prudêncio Mão de Obra Especializada Ltda, ao Ministério Público e à Polícia Federal, declarando que a empresa não prestou os serviços e não recebeu os valores correspondentes, a despeito de a empresa ter participado de todas as etapas de execução do convênio, desde a licitação e contratação junto à Prefeitura de Cabaceiras-PB, haja vista ter assinado os seguintes documentos:
b.1) Proposta de Preços;
b.2) Contrato para prestação dos serviços e aditivo de alteração de valor;
b.3) Notas fiscais emitidas pela empresa;
b.4) Endosso de cheques emitidos pela Prefeitura de Cabaceiras-PB, nominais à empresa, sacados da conta-vinculada do convênio; e
b.5) Recibos emitidos pela empresa, quitando os pagamentos efetuados pela Prefeitura de Cabaceiras-PB, relativos à prestação dos serviços.
Dispositivos violados: art. 37, caput e inciso XXI, da Constituição Federal/1988; arts. 62 e 63 da Lei nº 4.320, de 17/3/1964, art. 25, caput, da Lei 8.666, de 21/6/1993.
	Quantificação do débito:
	Valor do Débito (R$) 
	Data

	30.000,00
	16/8/2006

	14.000.00
	12/9/2006

	4.200,00
	19/9/2006

Em análise realizada à peça 75, esta Unidade Técnica, ao apreciar as alegações de defesa apresentadas (a empresa Linhares Prudêncio e a Sra. Emanuelle Mabrini foram revéis) , propôs o julgamento pela irregularidade das contas e a aplicação de multa aos responsáveis, além da declaração de inidoneidade da empresa Linhares Prudêncio Mão de Obra Especializada Ltda.
Submetidos os autos ao Ministério Público de Contas, este dissentiu da proposta realizada pela Unidade Técnica (peça 80) , entendendo necessária a realização de novas diligências, nestes termos:
	9. Vislumbram-se, pois, duas possibilidades. Consoante bem pontuou o Ministro-Relator em seu despacho à peça 30, se a empresa não prestou os serviços para os quais foi contratada, tal qual confessou sua representante, ela concorreu para o desvio dos recursos públicos federais ao emitir notas fiscais inidôneas, endossar cheques que possibilitaram saques da conta corrente vinculada ao convênio e emitir recibos falsos dando quitação dos pagamentos feitos. Nesse caso, restaria caracterizada a solidariedade entre os gestores municipais e a representante da empresa na prática do desvio dos recursos, cabendo imputar-lhes o débito correspondente. Por outro lado, sendo falso o teor dos aludidos depoimentos, conforme alegaram os gestores, é possível mitigar a relativa fragilidade do nexo de causalidade estabelecido na prestação de contas do convênio, não havendo que se falar, por conseguinte, em prejuízo a ser ressarcido. 
	10. Como se vê, o julgamento de mérito dos presentes autos se ressente de informações conclusivas acerca da veracidade dos depoimentos prestados no inquérito em questão. Conforme noticiado pela Justiça Federal na Paraíba, esse feito foi remetido ao Departamento de Polícia Federal em abril/2013 para conclusão das investigações e cumprimento de diligências e ainda não retornou à autoridade judicial até a presente data (peças 37 e 80) . Assim, a bem da verdade material, afigura-se oportuno diligenciar o DPF em busca de tal informação. 
	11. Ademais, aproveita-se para sugerir que sejam solicitadas ao Banco do Brasil as cópias dos cheques emitidos contra a conta corrente do convênio, uma vez que os documentos inseridos na prestação de contas (peça 45, p. 1, 4, 13, 14, 19 e 26) consistem tão somente de formulários de controle da Prefeitura acerca das referidas ordens de pagamento. 
	12. Pelas razões acima expostas, esta representante do Ministério Público manifesta-se no sentido de que sejam realizadas diligências saneadoras complementares, nos moldes propostos nos itens precedentes, de sorte a trazer aos autos elementos suficientes para subsidiar sua apreciação de mérito.
O Exmo. Ministro Relator, acolhendo a proposta do MPTCU, determinou a realização de diligências, conforme peça 81.
Em instrução posterior desta Unidade Técnica (peça 110) , entendeu-se pela reiteração de diligência direcionada ao Banco do Brasil, bem como pelo sobrestamento do julgamento das contas até que fosse concluído o Inquérito Policial 0000559-59.2013.4.05.8201. Tal proposta foi acolhida pelo Ministro-Relator em seu despacho constante à peça 113, estando, portanto, o processo sobrestado desde 19/03/2015.
Passado mais de um ano sem a obtenção de informações acerca da conclusão do mencionado Inquérito Policial, motivo do sobrestamento, esta Unidade Técnica propôs a realização de nova diligência à Delegacia de Polícia Federal em Campina Grande-PB (CNPJ 00.394.494/0031-51) , solicitando que informasse e enviasse cópias do resultado das investigações realizadas no âmbito do Inquérito Policial 0000559-59.2013.4.05.8201 (peça 132) .
Conforme Pronunciamento da Unidade (peça 141) , em contato mantido com o Delegado da referida Delegacia, Dr. Carlos Felipe Maciel Costa, obteve-se informação de que o referido Inquérito foi concluído e se encontrava na 6ª Vara da Justiça Federal em Campina Grande/PB, sob o número 0000559- 59.2013.4.05.8201. Realizada pesquisa no sítio da Justiça Federal, verificou-se que o dito inquérito (0000559-59.3013.4.05.8201) encontrava-se no Ministério Público Federal, após envio pela 6ª Vara Federal de Campina Grande, razão pela qual realizaram-se diligências ao Parquet Federal, solicitando a documentação (peças 142, 146-147) .
A documentação solicitada foi encaminhada a esta Corte de Contas (peças 148 a 165) .
Instrução constante à peça 166 informou que o motivo do sobrestamento não mais subsistia, uma vez que o Inquérito Policial 0000559-59.2013.4.05.8201 foi concluído, inclusive gerando Denúncia do Ministério Público Federal (p. 1-16, peça 152) , a qual foi acolhida pela Justiça Federal, conforme p. 19-23, peça 52. Assim, propôs-se levantar o sobrestamento dos presentes autos, em virtude da conclusão do Inquérito Policial 0000559-59.2013.4.05.8201.
 Na mesma instrução (peça 166) , realizou-se análise acerca dos novos documentos trazidos aos autos (peças 148 e 165) , e concluiu-se que a diligência atendida corroborou com clareza a veracidade dos fatos ensejadores das citações realizadas pela Unidade Técnica, realizando-se, assim, a análise das defesas apresentadas e as propostas de mérito correspondentes.
 A proposta apresentada foi acolhida pela Unidade Técnica e pelo MPTCU (peças 167 a 169) , contudo, o Exmo. Min. Relator Walton Alencar Rodrigues entendeu, em Despacho proferido à peça 170, que deveriam ser renovadas as citações dos responsáveis já nomeados e de outros responsáveis que, porventura, viessem a ser identificados "para apresentarem defesa acerca das irregularidades referentes à não-comprovação da regular aplicação dos recursos federais oriundos do Convênio 95/2006 (Siafi 564026) , celebrado entre o Ministério do Turismo e a Prefeitura de Cabaceiras/PB, cujo objeto foi a promoção e a divulgação do turismo por intermédio de apoio à implementação do projeto intitulado "VIII Festa do Bode Rei - Festival de Caprinos e Ovinos da Paraíba", tendo por base não somente as evidências já colhidas anteriormente pela Unidade Técnica de origem, como também as novas evidências resultantes das respostas às diligências complementares".
 O processo retornou a esta Secex-TCE para que a análise das diligências e a nova proposta de citação fossem realizadas, o que foi levado a efeito, conforme instrução constante à peça 171, a qual contou com a aquiescência da Unidade Técnica (peça 172 e 173) e do Exmo. Ministro Relator (peça 174) .
Ressalte-se que o mencionado Despacho do Exmo. Ministro Relator Walton Alencar Rodrigues (peça 174) também acolheu a proposta de exclusão do Sr. Erlon Rodrigues Linhares Coelho (CPF XXX.871.104-XX) da relação processual.
As citações foram realizadas com o seguinte teor:
	Responsáveis solidários: Linhares Prudêncio Mão de Obra Especializada Ltda., CNPJ 06.159.213/0001-47, Sra. Emanuelle Mabrinni Conrado Prudêncio Linhares Coelho, CPF XXX.003.494-XX, Sr. Ricardo Jorge de Farias Aires, CPF XXX.566.204-XX, Sr. Evandro Emanoel Nóbrega Aires, CPF XXX.165.174-XX, Sr. Erton Rodrigo Linhares Coelho (CPF XXX.071.544-XX) e Francisco Edileuson Lourenço de Sousa (CPF XXX.864.394-XX) ;
Irregularidade: não-comprovação da regular aplicação dos recursos federais oriundos do Convênio 95/2006 (Siafi 564026) , celebrado entre o Ministério do Turismo e a Prefeitura de Cabaceiras/PB, cujo objeto foi a promoção e a divulgação do turismo por intermédio de apoio à implementação do projeto intitulado "VIII Festa do Bode Rei - Festival de Caprinos e Ovinos da Paraíba".
Condutas do Sr. Ricardo Jorge de Farias Aires (ex-prefeito) : homologar licitação e contratar, por indevida inexigibilidade de licitação, empresa inidônea para a realização do evento "VIII Festa do Bode Rei"; assinar aditivo para majoração do valor do contrato firmado; assinar cheques nominais à empresa Linhares Prudêncio para pagamento de serviços não prestados, no âmbito do Convênio 95/2006.
Condutas do Sr. Evandro Emanoel Nóbrega Aires (ex-secretário de finanças) : assinar cheques nominais à empresa Linhares Prudêncio para pagamento de serviços não prestados no âmbito do Convênio 95/2006; assinar o contrato firmado com empresa Linhares Prudêncio, na condição de testemunha.
Condutas da Sra. Emanuelle Mabrinni Conrado Prudêncio Linhares Coelho (sócia da empresa) : emitir notas fiscais inidôneas, endossar cheques que possibilitaram saques da conta corrente vinculada ao Convênio 95/2006 e emitir recibos falsos dando quitação dos pagamentos feitos, além de emprestar, juntamente com seu marido Erton Rodrigo Linhares Coelho, conscientemente, sua empresa ao Sr. Edileuson Lourenço de Sousa para a formalização da fraude licitatória.
Condutas do Sr. Erton Rodrigo Linhares Coelho (sócio de fato da empresa) : entregar a Francisco Edileuson Lourenço de Sousa os documentos da Linhares Prudêncio e emprestar conscientemente sua empresa ao Sr. Edileuson Lourenço de Sousa para a formalização da fraude licitatória.
Condutas da Linhares Prudêncio Mão de Obra Especializada Ltda. (empresa contratada) : a de seus sócios e representantes.
Condutas do Sr. Francisco Edileuson Lourenço de Sousa (ex-assessor de imprensa da Prefeitura) : intermediar o empréstimo da referida Sociedade, para participar da licitação para contratação dos shows da festa do Bode Rei em 2006, com o recebimento de documentos para formalizar a fraude licitatória.
Nexo de causalidade: Todas as condutas elencadas levaram à efetivação da fraude licitatória, bem como à não-comprovação da regular aplicação dos recursos federais oriundos do Convênio 95/2006 (Siafi 564026) , celebrado entre o Ministério do Turismo e a Prefeitura de Cabaceiras/PB, resultando na impugnação das referidas despesas e, consequentemente, na efetivação do dano ao erário.
Evidências da irregularidade: documentos técnicos presentes no TC Processo 029.030/2009-1 (processo apenso) e nas peças 148 a 165 - Inquérito Policial 0000559-59.2013.4.05.8201 que gerou denúncia realizada pelo Ministério Público Federal pela prática do crime descrito no artigo 89 da Lei 8.666/93 (dispensar ou inexigir licitação fora das hipóteses previstas em lei, ou deixar de observar as formalidades pertinentes à dispensa ou à inexigibilidade) e que demonstraram o seguinte:
a) Realização do evento, com a contratação irregular de empresa intermediária, a LINHARES PRUDÊNCIO, que não possuía exclusividade sobre as bandas contratadas, e não possuía, entre os seus objetos, sequer a realização de "eventos", o que somente veio a ocorrer em 7 de agosto de 2006 (fls. 84-88 do Vol. 1 do IPL 28/2011) , após a realização da VIII Festa do Bode Rei, assim detalhados:
a.1) inidoneidade técnica da empresa Linhares Prudêncio Mão de Obra Especializada Ltda. para prestação dos serviços de organização e apresentação do evento, uma vez que no Contrato Constitutivo da empresa, datado de 10/3/2004, registrado na Junta Comercial do Estado da Paraíba - Jucep em 19/3/2004 (pág. 5-10 - peça 40) , cuja cópia fez parte do processo de inexigibilidade de licitação constituído pela Prefeitura de Cabaceiras-PB (pág. 101-103 - peça 45) , não constam atividades da espécie dentre os objetivos da sociedade e que; 
a.2) somente após a homologação da licitação, a celebração do contrato de prestação de serviços e do aditivo de majoração do valor, todos firmados em 31/5/2006, assim como após a celebração do convênio, em 2/6/2006, e, ainda, após a própria realização do evento, ocorrida de 2 a 4-6-2006, foi registrada na Junta Comercial do Estado da Paraíba - Jucep, em 7/8/2006, a alteração contratual da empresa que incluiu dentre suas atividades a realização de eventos (pág. 2-3 - peça 40) ;
a.3) as supostas "cartas de exclusividade", juntadas somente após a realização do certame (fls. 348/353 do Vol. 2 do IPL 28/2011) , apenas garantiam à empresa a exclusividade dos artistas em dia e hora específicos, não se prestando, portanto, para fins do art. 25, inciso III, da Lei n° 8.666/93;
a.4) informação de que a pessoa jurídica LINHARES PRUDÊNCIO sequer estava funcionando, de fato, em 2006, e também por esta razão não poderia ter sido contratada para a realização da VIII Festa do Bode Rei.
b) Informações do MPF de que a mencionada empresa não prestou nenhum serviço no Município de Cabaceiras, apenas tendo emprestado referida Sociedade, por intermédio do Sr. Francisco Edileuson Lourenço de Sousa, para participar da licitação para contratação dos shows da festa do Bode Rei em 2006;
c) Depoimentos da Sra. Emanuelle Mabrinni Conrado Prudêncio Linhares Coelho, representante e sócia da empresa Linhares Prudêncio Mão de Obra Especializada Ltda, ao Ministério Público e à Polícia Federal que corroborou que a empresa não prestou os serviços para os quais foi contratada;
d) Comprovação de que não pertence à Sra. Emanuelle Mabrinni as assinaturas constantes do Contrato e do Aditivo referentes ao procedimento de inexigibilidade 4/2006, fato este confirmado pelo Laudo de Perícia Criminal 415/2014 (p. 116-121, peça 150 e p. 1-9, peça 151) , no qual consta que as assinaturas opostas em nome de Emanuelle Prudêncio Soares Coelho no Contrato e no Aditivo são inautênticas, o que indica, o ajuste fraudulento para a efetivação das contratações diretas da LINHARES PRUDÊNCIO, haja vista a falsificação da assinatura de Emanuelle;
e) Comprovação de que a Sra. Emanuelle Mabrinni concorreu para o desvio dos recursos públicos federais, ao emitir notas fiscais inidôneas, endossar cheques que possibilitaram saques da conta corrente vinculada ao convênio e emitir recibos falsos dando quitação dos pagamentos feitos, fato corroborado com informação trazida pelo MPF, constante à p. 4, peça 163, de que a assinatura do cheque (endosso) no valor de R$ 30.000,00 era da Sra. Emanuelle Mabrinni Conrado Prudêncio Linhares Coelho e que esta emprestou conscientemente sua empresa ao Sr. Edileuson Lourenço de Sousa (p. 14, peça 152) ;
f) Informações do Inquérito Policial e do MPF de que o Sr. Erton Rodrigo Linhares Coelho, administrador e sócio de fato da empresa LINHARES PRUDÊNCIO, apesar de não constar no quadro social da empresa, mas sim como contador no Cadastro Nacional de Pessoas Jurídicas - CNPJ, também concorreu para as fraudes, pois foi ele o responsável por entregar a Francisco Edileuson Lourenço de Sousa os documentos da LINHARES PRUDÊNCIO, conforme demonstram os depoimentos de Ricardo Jorge de Farias Aires, Francisco Edileuson Lourenço de Sousa e segundo o próprio Erton Rodrigo Linhares Coelho, em depoimento prestado à autoridade policial.
Dispositivos violados: art. 37, caput e inciso XXI, da Constituição Federal/1988; arts. 62 e 63 da Lei 4.320, de 17/3/1964, art. 25, caput, e art. 89 da Lei 8.666, de 21/6/1993.
Culpabilidade: não há excludentes de ilicitude, de culpabilidade e de punibilidade; é razoável supor que os responsáveis tinham consciência da ilicitude de suas condutas; eram exigíveis condutas diversas das praticadas e não é possível afirmar que houve boa-fé dos responsáveis.
			Cofre credor: Tesouro Nacional.
	Quantificação do débito:
	Valor do Débito (R$) 
	Data

	30.000,00
	16/8/2006

	14.000.00
	12/9/2006

	4.200,00
	19/9/2006

Citados regularmente, os 6 responsáveis apresentaram suas alegações de defesa, conforme resumo constante do Despacho de Conclusão das Comunicações Processuais à peça 214, as quais serão analisadas a seguir.
EXAME TÉCNICO
Do teor da Ação Penal apresentada pelo MPF e Da Decisão preliminar da Justiça Federal
Inicialmente, de modo a melhor contextualizar os fatos objeto deste processo, necessário se faz um breve resumo acerca do teor da ação penal apresentada pelo MPF.
A denúncia levada a efeito pelo Ministério Público Federal, que teve por base os apontamentos constantes do Inquérito Policial 0000559-59.2013.4.05.8201, foi pela prática do crime descrito no artigo 89 da Lei 8.666/93 (dispensar ou inexigir licitação fora das hipóteses previstas em lei, ou deixar de observar as formalidades pertinentes à dispensa ou à inexigibilidade) e tem como réus os Srs. Ricardo Jorge de Farias Aires, ex-prefeito do Município de Cabaceiras/PB (responsável nestes autos) , Erton Rodrigo Linhares Coelho, administrador e sócio de fato da empresa Linhares Prudêncio Mão de Obra Especializada Ltda., e Francisco Edileuson Lourenço de Sousa, ex-assessor de imprensa da Prefeitura de Cabaceiras (os dois não mencionados nestes autos como responsável) .
Conforme dito pelo MPF (p. 3, peça 152) , a organização do evento intitulado "VIII Festa do Bode Rei - Festival de Caprinos e Ovinos da Paraíba", objeto do Convênio 095/2006, foi diretamente realizada pelo ex-prefeito, Ricardo Jorge de Farias Aires, e pelo ex-assessor de comunicação da prefeitura, Francisco Edileuson Lourenço de Sousa (Edil Francis) .
Em seguida, afirma o MPF que, para a realização do evento, houve a contratação irregular de empresa intermediária, a LINHARES PRUDÊNCIO, que não possuía exclusividade sobre as bandas contratadas, e pior, não possuía, entre os seus objetos, sequer a realização de "eventos", o que somente veio a ocorrer em 7 de agosto de 2006 (fls. 84-88 do Vol. 1 do IPL 28/2011) , após a realização da VIII Festa do Bode Rei.
Diz ainda a denúncia que as supostas "cartas de exclusividade", juntadas somente após a realização do certame (fls. 348/353 do Vol. 2 do IPL 28/2011) , apenas garantiam à empresa a exclusividade dos artistas em dia e hora específicos, não se prestando, portanto, para fins do art. 25, inciso III, da Lei 8.666/93.
Consta ainda da denúncia a informação de que a pessoa jurídica LINHARES PRUDÊNCIO sequer estava funcionando, de fato, em 2006, e por esta razão não poderia ter sido contratada para a realização da VIII Festa do Bode Rei.
Outro ponto de destaque da denúncia diz respeito ao fato de que a Sra. Emanuelle Prudêncio Soares Coelho (sócia da empresa Linhares Prudêncio) afirmou que não são suas as assinaturas constantes do Contrato e do Aditivo referentes ao procedimento de inexigibilidade 4/2006, fato este confirmado pelo Laudo de Perícia Criminal 415/2014 (p. 116-121, peça 150 e p. 1-9, peça 151) , no qual consta que as assinaturas opostas em nome de Emanuelle Prudêncio Soares Coelho no Contrato e no Aditivo são inautênticas, o que indica, mais uma vez, o ajuste fraudulento para a efetivação das contratações diretas da LINHARES PRUDÊNCIO, haja vista a falsificação da assinatura de Emanuelle.
 Sobre o Sr. Erton Rodrigo Linhares Coelho, administrador e sócio de fato da empresa LINHARES PRUDÊNCIO, apesar de não constar no quadro social da empresa, mas sim como contador no Cadastro Nacional de Pessoas Jurídicas - CNPJ, da Receita Federal, afirmou o MPF que este também concorreu para as fraudes, pois foi ele o responsável por entregar a Francisco Edileuson Lourenço de Sousa os documentos da LINHARES PRUDÊNCIO, conforme demonstram os depoimentos de Ricardo Jorge de Farias Aires, Francisco Edileuson Lourenço de Sousa e segundo o próprio denunciado, em depoimento prestado à autoridade policial.  Conclui o MPF que, do depoimento de Franscisco Edleuson Lourenço de Sousa, prestado no âmbito da Procuradoria da República, extrai-se que ERTON RODRIGO LINHARES COELHO teria recebido uma comissão de, pelo menos, R$ 700,00 pelo empréstimo da LINHARES PRUDÊNCIO (fIs. 199 e 235 do IC 1.24.001.000301/2008-00) .
Por fim, o MPF requer que seja acatada a pretensão punitiva deduzida, com a prolação de sentença condenatória, além de, entre outras coisas, a juntada na ação penal das provas produzidas no âmbito da Ação Civil por Ato de Improbidade 0801051- 81.2014.4.05.8201, a qual versa sobre os mesmos fatos, a título de prova emprestada.
Conforme p. 19-22 da peça 152, a 6ª Vara Federal de Campina Grande, ao analisar o teor da denúncia no Processo 0000559-591013.4.05.8201, entendeu pelo recebimento da denúncia e determinou o traslado de cópias das provas produzidas nos autos da Ação Civil Pública de Improbidade Administrativa 0801051-81.2014.4.05.8201. As cópias das provas produzidas nos autos da Ação Civil Pública de Improbidade Administrativa 0801051-81.2014.4.05.8201 foram juntadas à ação penal (p. 35-52, peça 152) . 
Análise das alegações de defesa do Sr. Francisco Edileuson Lourenço de Sousa
Citado regularmente, o Sr. Francisco Edileuson apresentou suas alegações de defesa (peça 201) com os seguintes argumentos:
ARGUMENTOS: Alega o responsável sua ilegitimidade passiva, dada a função que exercia à época, que era de assessoria de imprensa da Prefeitura Municipal de Cabaceiras-PB. Diz que o contrato teria sido firmado entre o Prefeito e a empresa, que os pagamentos foram feitos diretamente à empresa, e que inexiste nos autos qualquer documento, cheque, nota fiscal, exame pericial etc., que induza a participação do peticionante nas supostas irregularidades aqui apuradas.
Aduz que há que se verificar a sua responsabilidade subjetiva, pois não haveria a prática do ato ilícito na gestão de recursos federais, a existência de dolo ou culpa, tampouco a existência de nexo de causalidade entre a conduta e o dano. Afirma que não era gestor de recursos federais e nem efetivou qualquer contratação ou subscreveu qualquer documento. Alega não está provado o elemento subjetivo do dolo, motivo pelo qual devem ser afastadas as supostas irregularidades a ele imputadas.
Afirma que não houve locupletamento, e que inexiste nexo causal, pois o dano só poderá ser efetivado por agente detentor de mando e gestão de recursos federais, in casu, o ex-gestor (ex-prefeito) . Conclui que, afastado o citado nexo causal e considerando a ausência de comprovada responsabilidade subjetiva do peticionante, inviável a imputação de débito, bem como corresponsabilidade ao defendente, com consequente improcedência em relação aquele.
Requer o reconhecimento da prescrição, o reconhecimento da ilegitimidade passiva do requerente e que seja julgada improcedente a TCE em relação ao responsável.
ANÁLISE: Acerca da ilegitimidade passiva, esta não se verifica, pois, de acordo com artigo 71, II, da Constituição Federal, esta Corte não possuí competência para julgar apenas as contas dos administradores de recursos, mas sim de todos aqueles que derem causa a perda, extravio ou outra irregularidade de que resulte prejuízo ao erário público, o que ocorre no caso em tela. 
Em outra vertente, verifica-se que todos os elementos aptos a ensejar a responsabilização do defendente estão presentes. Restou claro nos autos que intermediar o empréstimo da empresa para participar do procedimento para contratação dos shows da festa do Bode Rei em 2006, com o recebimento de documentos para formalizar a fraude licitatória, concorreu de forma inequívoca para a consolidação do dano, havendo, portanto, ato ilícito, nexo causal e culpabilidade.
Note-se ainda que não se exige, para a imputação de débito no âmbito desta Corte de Contas, a existência de dolo. Esta Corte de Contas deixou assente o seguinte entendimento no Acórdão 5547/2019-TCU-Primeira Câmara:
A regra prevista no art. 28 da Lindb (Decreto-lei 4.657/1942) , que estabelece que o agente público só responderá pessoalmente por suas decisões ou opiniões técnicas em caso de dolo ou erro grosseiro, não se aplica à responsabilidade financeira por dano ao erário. O dever de indenizar prejuízos aos cofres públicos permanece sujeito à comprovação de dolo ou culpa, sem qualquer gradação, tendo em vista o tratamento constitucional dado à matéria (art. 37, § 6º, da Constituição Federal) .
Por ter agido nas negociações e no pedido de empréstimo da empresa aos sócios, e, em virtude dos atos por ele praticados, delineados pelo MPF, e que concorreram para a efetivação do dano ao erário, mantém-se a responsabilidade do defendente.
Quanto à prescrição, esta já havia sido reconhecida para o Sr. Erton Rodrigo Linhares Coelho (CPF XXX.071.544-XX) e para o defendente, Francisco Edileuson Lourenço de Sousa (CPF XXX.864.394-XX) em instrução à peça 171, razão pela qual não poderá haver a aplicação de multas e outras penalidades ao responsável.
 Contudo, deve-se deixar assente que tal entendimento não se aplica à imputação do débito. A condenação em débito em processo de tomada de contas especial não tem caráter punitivo, possuindo, essencialmente, natureza jurídica de reparação civil pelo prejuízo causado ao erário, não sendo alcançada pelo instituto da prescrição da pretensão punitiva. (Acórdão 4212/2017-TCU-Primeira Câmara - Relator: Benjamin Zymler) .
No que se refere às ações de ressarcimento à União relativas a débitos de outros entes federativos, prevalece a norma do art. 37, § 5º, da Constituição Federal, no sentido da imprescritibilidade dos ilícitos causadores de prejuízos ao erário (Súmula TCU 282: As ações de ressarcimento movidas pelo Estado contra os agentes causadores de danos ao erário são imprescritíveis) .
A prescrição prevista na Lei 9.784/1999 não se aplica à atividade de controle externo. O instituto da prescrição nos processos do TCU obedece ao art. 37, § 5º, da Constituição Federal, no que tange ao ressarcimento do prejuízo, e ao art. 205 da Lei 10.406/2002 (Código Civil) , no que se refere à pretensão punitiva. Assim, quanto ao débito, a ação é imprescritível, e quanto à aplicação de sanções, ela prescreve em dez anos a contar da data de ocorrência das irregularidades. (Acórdão 374/2017-TCU-Plenário - Relator: Bruno Dantas) .
	Dessa forma, não há prescrição para o débito relacionado a irregularidade.
Assim, conclui-se que não devem ser acolhidas as alegações de defesa apresentadas.
Alegações de defesa dos Srs. Evandro Emanoel Nóbrega Aires e Ricardo Jorge de Farias Aires
Citados regularmente por três vezes (peças 4, 6-8, 53, 54, 56, 63, 188 a 191, 210 e 212) , os responsáveis apresentaram defesa conjunta nas três oportunidades (peças 11, 64, 208 e 209) , cuja análise será realizada a seguir:
ARGUMENTOS: Aduzem os defendentes a necessidade de retorno à lide do Sr. Erlon Rodrigues Linhares, pois esta era sócio da empresa, e deve integrar a lide e apresentar a sua versão dos fatos.
Requerem que a presente Tomada de Contas Especial deve ser julgada regular, pois o valor fora aplicado na forma do plano de trabalho apresentado ao Ministério do Turismo, e que as cartas de exclusividade não deixam dúvidas que a empresa detinha a exclusividade para a realização no dia 02 de junho do ano de 2006 dos shows das bandas AFRODITE e COLLO DE MENINA, e no dia 03 de junho do ano de 2006 para a banda SAIA RODADA.
Afirmam que os documentos acostados aos autos, notadamente as filmagens do evento (ratificado pelo próprio MINISTÉRIO DO TURISMO - COM COBERTURA NA MÍDIA NACIONAL) , sobretudo as notas fiscais, demonstraram que os recursos federais foram, de fato, destinados à promoção da VIII FESTA DO BODE REI - FESTIVAL DE CAPRINOS E OVINOS DA PARAÍBA, cujos custos, inclusive, encontram-se em consonância com os preços praticados no mercado.
Alegam os responsáveis que as declarações dos representantes da empresa Linhares Prudêncio são inverídicas. Para tanto, afirmam que os documentos das despesas acostados aos autos, inclusive contrato e cheques (endosso) , foram devidamente assinados pelos representantes da contratada, assim como a licitação seguiu os trâmites legais exigidos, com publicação no diário oficial e, portanto, alcance publicitário de todos, de modo que tais declarações não se prestam para afastar a legalidade das referidas despesas.
Alegam os defendentes que o objeto pactuado foi atingido, tendo em vista que toda a documentação necessária à comprovação da referida festa foi devidamente encaminhada, analisada e aprovada pelo MTur. Acrescentam que foi enviado DVD comprovando a grandeza do evento, no qual se verifica a participação de todas as bandas anunciadas, com entrevistas dos vocalistas e imagens de suas apresentações, bem como utilização de todas as estruturas de palco e som contratados. Encaminham, anexos à defesa, os seguintes documentos: i) declarações dos representantes das bandas atestando o recebimento dos valores contratados; recibos das receitas, comprovando os efetivos depósitos dos valores arrecadados através dos patrocinadores nas contas da Prefeitura, dirimindo quaisquer dúvidas quanto à destinação destes recursos.
Quanto aos cheques, disseram que tais ordens de pagamento foram emitidas nominalmente à contratada, conforme exige a legislação, não competindo aos gestores controlar o destino dos cheques após serem entregues ao beneficiário. Dizem ainda, quanto à receita arrecadada no evento, que elas foram utilizadas para financiar outras atividades da festa, tais como ornamentação, limpeza, segurança, banheiros químicos, mídia, apresentações gratuitas de grupos musicais ("autêntico pé de cerra, artistas locais e regionais") . Juntaram cópia de DVD com filmagem da festa, buscando comprovar a execução dessas outras despesas. 
Aduziram que a empresa Linhares Prudêncio tinha autorização para realizar eventos, conforme extrato da Receita Federal do Brasil. Afirmam os responsáveis que, quando da contratação da empresa, fora verificado que o contrato social não apresentava, dentre os objetivos da empresa, a realização de eventos, tendo sido suprida a ausência pela apresentação do CNPJ com a posição cadastral em 3/11/2005 (bem anterior ao evento) , onde, no campo "código e descrição da atividade econômica principal", estava registrado "eventos", tendo tal documento, emitido pela Fazenda Nacional e entregue durante o processo, permitido dar continuidade à contratação, não havendo, naquele momento, razões para se questionarem as informações e a idoneidade da documentação apresentada. Informaram que a empresa apresentou todas as certidões necessárias à instrução do processo licitatório, comprovando seu pleno funcionamento e idoneidade, acrescentando que a própria realização da Festa do Bode Rei, com o cumprimento de tudo o que foi contratado, atesta a capacidade da empresa para realização de eventos.
ANÁLISE: Quanto à necessidade do Sr. Erlon Rodrigo compor a lide, cumpre dizer que o Despacho do Exmo. Ministro Relator Walton Alencar Rodrigues (peça 174) acolheu a proposta de exclusão do Sr. Erlon Rodrigues Linhares Coelho (CPF XXX.871.104-XX) da relação processual, uma vez que restou claro no Inquérito Policial e na Ação Penal proposta pelo Ministério Público que, desde a constituição, quem administrava a empresa LINHARES PRUDÊNCIO era a Sra. Emanuelle e seu respectivo esposo, Sr. Erton Rodrigo Linhares Coelho. Assim, não deve ser acolhido tal pedido.
A documentação ora trazida aos autos em sede de diligência (peças 148 a 165) afasta as alegações dos defendentes. Restou evidente que, para a realização do evento, houve a contratação irregular de empresa intermediária, a LINHARES PRUDÊNCIO, que não possuía exclusividade sobre as bandas contratadas, e pior, não possuía, entre os seus objetos, sequer a realização de "eventos", o que somente veio a ocorrer em 7 de agosto de 2006, após a realização da VIII Festa do Bode Rei.
O principal ponto refere-se à informação (p. 1-8, peça 163) de que a mencionada empresa não prestou nenhum serviço no Município de Cabaceiras, apenas tendo emprestado referida Sociedade, por amizade e confiança, ao ex-assessor de imprensa da Prefeitura de Cabaceiras-PB, para participar da licitação para contratação dos shows da festa do Bode Rei em 2006.
A defesa dos responsáveis não comporta acolhimento, uma vez desacompanhada de subsídio capaz de comprovar que a empresa Linhares Prudêncio, de fato, executou os serviços descritos nas notas fiscais 0088 e 0105 (peça 2, p. 21-26 do TC Processo 029.030/2009-1) , utilizadas para comprovar a aplicação dos recursos do convênio Mtur 095/2006 (Siafi 564026) .
Os documentos anexados, mencionados em sua argumentação (itens 70 a 77) , revestem-se de baixa força probatória, principalmente porque, dos três, dois (os que tiveram as firmas reconhecidas em cartório) foram emitidos em 2013, ou seja, após virem à tona as irregularidades ora examinadas.
Repise-se que restou comprovado pela PF e pelo MPF que as informações da sócia da empresa Linhares, Sra. Emanuelle, eram, em essência, verdadeiras. Entre diversas informações, esta afirmou que endossava os cheques e o dinheiro nunca entrava na conta da empresa, exatamente como aconteceu com os cheques 850001, 850007 e 850008 (peça 3, p. 44-50 do TC Processo 029.030/2009-1) da conta específica do convênio em exame. Assim, o fato de os cheques terem sido emitidos em nome da empresa não extingue o débito, pois o depoimento deixa evidente que a empresária devolvia o dinheiro para os participantes da fraude.
O empréstimo da empresa para pessoas da Prefeitura está amplamente comprovado, não havendo qualquer dúvida sobre tal situação.
Sobre a autorização da empresa para realizar eventos, ficou comprovado que esta não possuía, entre os seus objetos, a realização de "eventos", o que somente veio a ocorrer em 7 de agosto de 2006, após a realização da VIII Festa do Bode Rei, não sendo, portanto, o extrato da Receita Federal do Brasil apresentado apto a elidir tal irregularidade.
Merece ressaltar que, nos termos da jurisprudência do TCU (v. g. Acórdão 1327/2012-TCU-Plenário, relator Walton Alencar) , além do dever legal e constitucional de prestar contas do bom e regular emprego dos recursos públicos recebidos, devem os gestores fazê-lo demonstrando o estabelecimento do nexo entre o desembolso dos referidos recursos e os comprovantes de despesas realizadas com vistas à consecução do objeto acordado. Assim, é imperioso que, com os documentos apresentados para comprovar o bom emprego dos valores públicos, seja possível verificar que eles foram efetivamente utilizados no objeto pactuado, de acordo com os normativos legais e regulamentares vigentes. 
Nos termos da mencionada jurisprudência, há que se comprovar o nexo de causalidade, devendo provar o administrador que os recursos recebidos foram utilizados para custear aquele objeto. Veja a ementa do Acórdão 1019/2009-TCU-Primeira Câmara, relator Bruno Dantas:
TOMADA DE CONTAS ESPECIAL. APROVAÇÃO PARCIAL DA PRESTAÇÃO DE CONTAS. CITAÇÃO. NÃO COMPROVAÇÃO DO NEXO CAUSAL ENTRE OS SAQUES DE RECURSOS E A EXECUÇÃO DO CONVÊNIO. IRREGULARIDADE. DÉBITO. MULTA. 
- É essencial para a regularidade das contas e elisão do débito a comprovação do nexo de causalidade entre a movimentação dos recursos públicos federais, depositados em conta específica, e o pagamento das despesas derivadas do convênio. 
- A mera execução do objeto do convênio não implica o julgamento pela regularidade das contas, pois os recursos utilizados na sua execução podem provir de fontes municipais, tendo sido integralmente desviados os recursos federais.
No caso em tela, os responsáveis não logram demonstrar a boa e regular aplicação dos recursos do convênio em foco, razão porque não devem ser acolhidas as alegações de defesa apresentadas pelos Srs. Evandro Emanoel Nóbrega Aires e Ricardo Jorge de Farias, uma vez que não foram suficientes para sanear as irregularidades a ela atribuídas.
Análise das alegações de defesa da Linhares Prudêncio Mão de Obra Especializada Ltda., Sra. Emanuelle Mabrinni Conrado Prudêncio Linhares Coelho e Sr. Erton Rodrigo Linhares Coelho 
Citados regularmente, os responsáveis Linhares Prudêncio Mão de Obra Especializada Ltda., Emanuelle Mabrinni Conrado Prudêncio Linhares Coelho e Erton Rodrigo Linhares Coelho apresentaram defesa conjunta (peças 203 a 207) , cuja análise será realizada a seguir:
ARGUMENTOS: Alegam preliminarmente a prescrição da pretensão punitiva, colacionando jurisprudência sobre o tema, a ser aplicada sobretudo ao Sr. Erton Rodrigo. 
Aduzem a ilegitimidade passiva da Sra. Emanuelle Mabrinni, pois esta não teria contribuído de qualquer forma com o fato gerador de eventual dano decorrente do uso irregular de recursos federais. Dizem que o magistrado afastou a responsabilidade da requerente na ação civil de improbidade administrativa, pois não vislumbrou qualquer conduta que se vinculasse a ato de improbidade administrativa, nos termos da Lei 8.429/1992. 
Dizem ainda que ao receber a denúncia, o MM. Juízo acolheu o pedido do Ministério Público que requereu o arquivamento do feito quanto à Demandada em vista da inautenticidade das assinaturas no contrato e no termo aditivo, conforme devidamente comprovado no Laudo pericial, como também pela ausência de elementos probatórios que indiquem a sua participação. Ainda tratando da Sra. Emanuelle Mabrinni, dizem que, no caso da Demandada, ela sequer foi denunciada, tendo em vista a ausência de elementos de comprovação de sua participação, porquanto a atuação no esquema em ambos os processos foi totalmente atribuída aos outros Demandados.
Aduzem ainda, quanto aos atos a ela atribuídos, que estes foram realizados de forma inconsciente tendo em vista que se demonstrou que ela tanto não assinou o contrato e o aditivo que fundaram o convênio, conforme apurado no inquérito, como também teve sua confiança frustrada, uma vez que assinou documentos dos quais não tinha conhecimento a que se serviam, mas por relação de confiança em seu companheiro.
Alegam inexistir conduta ilícita e nexo causal e que não há como se associar a conduta da Demandada (Emanuelle) com eventuais irregularidades realizadas, isso porque, quando da emissão de notas fiscais, o fez sob os desígnios do esposo (Sr. Erton) que também foi ludibriado pelas artimanhas do Sr. Francisco. Afirmam que as condutas, de ambos, na verdade, foram praticadas nos parâmetros da lei, tendo sido suas consequências contrárias a ela em decorrência de ato dos outros Demandados. A Demandante não tinha conhecimento de qualquer conduta fraudulenta. Assim condená-la quando evidente a ausência de dano em face de sua conduta afronta o princípio da presunção de inocência, uma vez que não houve ilegalidade na sua atuação como, inclusive, descrito no parecer, uma vez que os documentos emitidos se referiam a serviços efetivamente prestados. Requerem o acolhimento das razões apresentadas.
ANÁLISE: Quanto à prescrição da pretensão punitiva, esta já havia sido reconhecida para o Sr. Erton Rodrigo Linhares Coelho (CPF XXX.071.544-XX) e para o Sr. Francisco Edileuson Lourenço de Sousa (CPF XXX.864.394-XX) em instrução à peça 171, razão pela qual não poderá haver a aplicação de multas e outras penalidades a estes responsáveis.
Tal fato ocorre em virtude da citação do Sr. Erton Rodrigo ter se dado em fase processual bem posterior às dos demais responsáveis, ultrapassados mais de 10 anos do fato gerador, o que não impedirá a apenação da Linhares Prudêncio Mão de Obra Especializada Ltda. e da Sra. Emanuelle Mabrinni Conrado Prudêncio Linhares Coelho
 Deve-se deixar assente que o entendimento acerca da prescrição não se aplica à imputação do débito. A condenação em débito em processo de tomada de contas especial não tem caráter punitivo, possuindo, essencialmente, natureza jurídica de reparação civil pelo prejuízo causado ao erário, não sendo alcançada pelo instituto da prescrição da pretensão punitiva. (Acórdão 4212/2017-TCU-Primeira Câmara - Relator: Benjamin Zymler) .
Assim, quanto ao débito, a ação é imprescritível, e quanto à aplicação de sanções, ela prescreve em dez anos a contar da data de ocorrência das irregularidades. (Acórdão 374/2017-TCU-Plenário - Relator: Bruno Dantas) . Dessa forma, não há prescrição para o débito relacionado à irregularidade.
No que tange à ilegitimidade passiva da Sra. Emanuelle, esta também não pode ser acolhida, uma vez que, diferentemente da ação civil de improbidade administrativa, as ações de ressarcimento no âmbito do controle externo não requerem a presença de dolo, podendo haver responsabilização com a presença do elemento culpa.
 Não se exige, para a imputação de débito no âmbito desta Corte de Contas, a existência de dolo. Esta Corte de Contas deixou assente o seguinte entendimento no Acórdão 5547/2019-TCU-Primeira Câmara:
A regra prevista no art. 28 da Lindb (Decreto-lei 4.657/1942) , que estabelece que o agente público só responderá pessoalmente por suas decisões ou opiniões técnicas em caso de dolo ou erro grosseiro, não se aplica à responsabilidade financeira por dano ao erário. O dever de indenizar prejuízos aos cofres públicos permanece sujeito à comprovação de dolo ou culpa, sem qualquer gradação, tendo em vista o tratamento constitucional dado à matéria (art. 37, § 6º, da Constituição Federal) .
Ainda que os atos praticados pela Sra. Emanuelle tenham se dado por confiança ao seu cônjuge, não há como eximi-la de sua responsabilidade no âmbito administrativo.
 Veja-se que, de fato, a empresa não prestou os serviços para os quais foi contratada, tal qual confessou sua representante (Sra. Emanuelle) , concorrendo ela para o desvio dos recursos públicos federais, pois emitiu notas fiscais inidôneas, endossou cheques que possibilitaram saques da conta corrente vinculada ao convênio e emitiu recibos falsos dando quitação dos pagamentos feitos. 
Nesse caso, resta caracterizada a solidariedade entre os gestores municipais e os ora defendentes, cabendo imputar-lhes o débito correspondente.
Corrobora o exposto a informação trazida pelo MPF, constante à p. 4, peça 163, de que a assinatura do cheque (endosso) no valor de R$ 30.000,00 era da Sra. Emanuelle Mabrinni Conrado Prudêncio Linhares Coelho. 
Note-se que, embora haja comprovação de que as assinaturas constantes do Contrato e do Aditivo referente ao procedimento de inexigibilidade 4/2006 não eram da Sra. Emanuelle, o que demonstrou que esta não teria praticado o crime do artigo 89 da Lei 8.666/93, não foi afastada sua responsabilidade administrativa. 
Pelo exposto, rejeitam-se as alegações de defesa apresentadas
Da prescrição da pretensão punitiva
Não ocorreu a prescrição da pretensão punitiva do TCU, conforme Acórdão 1441/2016-TCU-Plenário (relator Walton Alencar) para os responsáveis Linhares Prudêncio Mão de Obra Especializada Ltda. (CNPJ 06.159.213/0001-47) , Emanuelle Mabrinni Conrado Prudêncio Linhares Coelho (CPF XXX.003.494-XX) , Ricardo Jorge de Farias Aires (CPF XXX.566.204-XX) e Evandro Emanoel Nóbrega Aires (CPF XXX.165.174-XX) , uma vez que as citações dos responsáveis, atos interruptivos da prescrição, se deram antes do prazo geral de prescrição, que é aquele indicado no art. 205 do Código Civil, de 10 anos, podendo, portanto, haver aplicação de sanções aos responsáveis.
Contudo, ocorreu a prescrição da pretensão punitiva para o Sr. Erton Rodrigo Linhares Coelho (CPF XXX.071.544-XX) e para o Sr. Francisco Edileuson Lourenço de Sousa (CPF XXX.864.394-XX) , tendo em vista que o ato que ordenou a citação destes responsáveis se deu após ultrapassados 10 anos desde o fato gerador do dano, não podendo haver aplicação de sanções a estes dois responsáveis.
Análise da boa-fé
Inexistem nos autos elementos que demonstrem a boa-fé dos responsáveis ou a ocorrência de outros excludentes de culpabilidade. Desse modo, as contas devem, desde logo, ser julgadas irregulares, nos termos do art. 202, § 6º, do Regimento Interno/TCU, procedendo-se às condenações de todos eles em débito e à aplicação, também a todos eles, da multa prevista no art. 57 da Lei 8.443/1992.
CONCLUSÃO
Em face da análise promovida nos itens 25 a 90, propõe-se rejeitar as alegações de defesa apresentadas por todos os responsáveis, uma vez que não foram suficientes para sanear as irregularidades a eles atribuídas, assim como julgar irregulares as contas destes, nos termos do art. 202, § 6º, do Regimento Interno/TCU, procedendo-se, em relação a todos eles, à condenação em débito, além da aplicação da multa prevista no art. 57 da Lei 8.443/1992 aos responsáveis Linhares Prudêncio Mão de Obra Especializada Ltda. (CNPJ 06.159.213/0001-47) , Emanuelle Mabrinni Conrado Prudêncio Linhares Coelho (CPF XXX.003.494-XX) , Ricardo Jorge de Farias Aires (CPF XXX.566.204-XX) e Evandro Emanoel Nóbrega Aires (CPF XXX.165.174-XX) 
Deve-se ressaltar ainda que, em virtude da comprovada fraude ao procedimento licitatório, propõe-se a declaração de inidoneidade da empresa Linhares Prudêncio Mão de Obra Especializada Ltda., haja vista que a empresa mencionada, entre diversas outras irregularidades, teria sido emprestada aos gestores do município com o intuito de desviar recursos públicos.
A especial gravidade das infrações cometidas pelos responsáveis pessoas físicas, amplamente relatadas nestes autos, também justifica que os responsáveis, para os quais não houve prescrição da pretensão punitiva, fiquem inabilitados para o exercício de cargo em comissão ou função de confiança no âmbito da Administração Pública, na forma do artigo 60 da Lei 8.443/92.
PROPOSTA DE ENCAMINHAMENTO
		Diante do exposto, submetem-se os autos à consideração superior, propondo:
93.1.	rejeitar as alegações de defesa dos responsáveis Linhares Prudêncio Mão de Obra Especializada Ltda. (CNPJ 06.159.213/0001-47) , Emanuelle Mabrinni Conrado Prudêncio Linhares Coelho (CPF XXX.003.494-XX) , Ricardo Jorge de Farias Aires (CPF XXX.566.204-XX) , Evandro Emanoel Nóbrega Aires (CPF XXX.165.174-XX) , Erton Rodrigo Linhares Coelho (CPF XXX.071.544-XX) e Francisco Edileuson Lourenço de Sousa (CPF 580.864.394- 53) ;
93.2.	julgar irregulares as contas dos responsáveis Linhares Prudêncio Mão de Obra Especializada Ltda. (CNPJ 06.159.213/0001-47) , Emanuelle Mabrinni Conrado Prudêncio Linhares Coelho (CPF XXX.003.494-XX) , Ricardo Jorge de Farias Aires (CPF XXX.566.204-XX) , Evandro Emanoel Nóbrega Aires (CPF XXX.165.174-XX) , Erton Rodrigo Linhares Coelho (CPF XXX.071.544-XX) e Francisco Edileuson Lourenço de Sousa (CPF 580.864.394- 53) , nos termos dos artigos 1º, inciso I, 16, inciso III, alíneas "b", "c" e "d", e 19, caput, da Lei 8.443/1992, imputando-lhes débito solidário, na forma abaixo indicada, e fixando-lhes o prazo de 15 (quinze) dias para que comprovem perante este Tribunal, em respeito ao artigo 214, inciso III, alínea 'a', do Regimento Interno do TCU, o recolhimento da dívida aos cofres do Tesouro Nacional, atualizada monetariamente e acrescida dos encargos legais, calculados a partir das datas indicadas até a data do efetivo recolhimento e com o abatimento de valores acaso já satisfeitos, nos termos da legislação vigente, em decorrência de: 
Irregularidade: não-comprovação da regular aplicação dos recursos federais oriundos do Convênio 95/2006 (Siafi 564026) , celebrado entre o Ministério do Turismo e a Prefeitura de Cabaceiras/PB, cujo objeto foi a promoção e a divulgação do turismo por intermédio de apoio à implementação do projeto intitulado "VIII Festa do Bode Rei - Festival de Caprinos e Ovinos da Paraíba".
Condutas do Sr. Ricardo Jorge de Farias Aires (ex-prefeito) : homologar licitação e contratar, por indevida inexigibilidade de licitação, empresa inidônea para a realização do evento "VIII Festa do Bode Rei"; assinar aditivo para majoração do valor do contrato firmado; assinar cheques nominais à empresa Linhares Prudêncio para pagamento de serviços não prestados, no âmbito do Convênio 95/2006.
Condutas do Sr. Evandro Emanoel Nóbrega Aires (ex-secretário de finanças) : assinar cheques nominais à empresa Linhares Prudêncio para pagamento de serviços não prestados no âmbito do Convênio 95/2006; assinar o contrato firmado com empresa Linhares Prudêncio, na condição de testemunha.
Condutas da Sra. Emanuelle Mabrinni Conrado Prudêncio Linhares Coelho (sócia da empresa) : emitir notas fiscais inidôneas, endossar cheques que possibilitaram saques da conta corrente vinculada ao Convênio 95/2006 e emitir recibos falsos dando quitação dos pagamentos feitos, além de emprestar, juntamente com seu marido Erton Rodrigo Linhares Coelho, conscientemente, sua empresa ao Sr. Edileuson Lourenço de Sousa para a formalização da fraude licitatória.
Condutas do Sr. Erton Rodrigo Linhares Coelho (sócio de fato da empresa) : entregar a Francisco Edileuson Lourenço de Sousa os documentos da Linhares Prudêncio e emprestar conscientemente sua empresa ao Sr. Edileuson Lourenço de Sousa para a formalização da fraude licitatória.
Condutas da Linhares Prudêncio Mão de Obra Especializada Ltda. (empresa contratada) : a de seus sócios e representantes.
Condutas do Sr. Francisco Edileuson Lourenço de Sousa (ex-assessor de imprensa da Prefeitura) : intermediar o empréstimo da referida Sociedade, para participar da licitação para contratação dos shows da festa do Bode Rei em 2006, com o recebimento de documentos para formalizar a fraude licitatória.
Nexo de causalidade: Todas as condutas elencadas levaram à efetivação da fraude licitatória, bem como à não-comprovação da regular aplicação dos recursos federais oriundos do Convênio 95/2006 (Siafi 564026) , celebrado entre o Ministério do Turismo e a Prefeitura de Cabaceiras/PB, resultando na impugnação das referidas despesas e, consequentemente, na efetivação do dano ao erário.
Evidências da irregularidade: documentos técnicos presentes no TC Processo 029.030/2009-1 (processo apenso) e nas peças 148 a 165 - Inquérito Policial 0000559-59.2013.4.05.8201 que gerou denúncia realizada pelo Ministério Público Federal pela prática do crime descrito no artigo 89 da Lei 8.666/93 (dispensar ou inexigir licitação fora das hipóteses previstas em lei, ou deixar de observar as formalidades pertinentes à dispensa ou à inexigibilidade) e que demonstraram o seguinte:
a) Realização do evento, com a contratação irregular de empresa intermediária, a LINHARES PRUDÊNCIO, que não possuía exclusividade sobre as bandas contratadas, e não possuía, entre os seus objetos, sequer a realização de "eventos", o que somente veio a ocorrer em 7 de agosto de 2006 (fls. 84-88 do Vol. 1 do IPL 28/2011) , após a realização da VIII Festa do Bode Rei, assim detalhados:
a.1) inidoneidade técnica da empresa Linhares Prudêncio Mão de Obra Especializada Ltda. para prestação dos serviços de organização e apresentação do evento, uma vez que no Contrato Constitutivo da empresa, datado de 10/3/2004, registrado na Junta Comercial do Estado da Paraíba - Jucep em 19/3/2004 (pág. 5-10 - peça 40) , cuja cópia fez parte do processo de inexigibilidade de licitação constituído pela Prefeitura de Cabaceiras-PB (pág. 101-103 - peça 45) , não constam atividades da espécie dentre os objetivos da sociedade e que; 
a.2) somente após a homologação da licitação, a celebração do contrato de prestação de serviços e do aditivo de majoração do valor, todos firmados em 31/5/2006, assim como após a celebração do convênio, em 2/6/2006, e, ainda, após a própria realização do evento, ocorrida de 2 a 4-6-2006, foi registrada na Junta Comercial do Estado da Paraíba - Jucep, em 7/8/2006, a alteração contratual da empresa que incluiu dentre suas atividades a realização de eventos (pág. 2-3 - peça 40) ;
a.3) as supostas "cartas de exclusividade", juntadas somente após a realização do certame (fls. 348/353 do Vol. 2 do IPL 28/2011) , apenas garantiam à empresa a exclusividade dos artistas em dia e hora específicos, não se prestando, portanto, para fins do art. 25, inciso III, da Lei 8.666/93;
a.4) informação de que a pessoa jurídica LINHARES PRUDÊNCIO sequer estava funcionando, de fato, em 2006, e também por esta razão não poderia ter sido contratada para a realização da VIII Festa do Bode Rei.
b) Informações do MPF de que a mencionada empresa não prestou nenhum serviço no Município de Cabaceiras, apenas tendo emprestado referida Sociedade, por intermédio do Sr. Francisco Edileuson Lourenço de Sousa, para participar da licitação para contratação dos shows da festa do Bode Rei em 2006;
c) Depoimentos da Sra. Emanuelle Mabrinni Conrado Prudêncio Linhares Coelho, representante e sócia da empresa Linhares Prudêncio Mão de Obra Especializada Ltda, ao Ministério Público e à Polícia Federal que corroborou que a empresa não prestou os serviços para os quais foi contratada;
d) Comprovação de que não pertence à Sra. Emanuelle Mabrinni as assinaturas constantes do Contrato e do Aditivo referentes ao procedimento de inexigibilidade 4/2006, fato este confirmado pelo Laudo de Perícia Criminal 415/2014 (p. 116-121, peça 150 e p. 1-9, peça 151) , no qual consta que as assinaturas opostas em nome de Emanuelle Prudêncio Soares Coelho no Contrato e no Aditivo são inautênticas, o que indica, o ajuste fraudulento para a efetivação das contratações diretas da LINHARES PRUDÊNCIO, haja vista a falsificação da assinatura de Emanuelle;
e) Comprovação de que a Sra. Emanuelle Mabrinni concorreu para o desvio dos recursos públicos federais, ao emitir notas fiscais inidôneas, endossar cheques que possibilitaram saques da conta corrente vinculada ao convênio e emitir recibos falsos dando quitação dos pagamentos feitos, fato corroborado com informação trazida pelo MPF, constante à p. 4, peça 163, de que a assinatura do cheque (endosso) no valor de R$ 30.000,00 era da Sra. Emanuelle Mabrinni Conrado Prudêncio Linhares Coelho e que esta emprestou conscientemente sua empresa ao Sr. Edileuson Lourenço de Sousa (p. 14, peça 152) ;
f) Informações do Inquérito Policial e do MPF de que o Sr. Erton Rodrigo Linhares Coelho, administrador e sócio de fato da empresa LINHARES PRUDÊNCIO, apesar de não constar no quadro social da empresa, mas sim como contador no Cadastro Nacional de Pessoas Jurídicas - CNPJ, também concorreu para as fraudes, pois foi ele o responsável por entregar a Francisco Edileuson Lourenço de Sousa os documentos da LINHARES PRUDÊNCIO, conforme demonstram os depoimentos de Ricardo Jorge de Farias Aires, Francisco Edileuson Lourenço de Sousa e segundo o próprio Erton Rodrigo Linhares Coelho, em depoimento prestado à autoridade policial.
Dispositivos violados: art. 37, caput e inciso XXI, da Constituição Federal/1988; arts. 62 e 63 da Lei 4.320, de 17/3/1964, art. 25, caput, e art. 89 da Lei 8.666, de 21/6/1993.
Culpabilidade: não há excludentes de ilicitude, de culpabilidade e de punibilidade; é razoável supor que os responsáveis tinham consciência da ilicitude de suas condutas; eram exigíveis condutas diversas das praticadas e não é possível afirmar que houve boa-fé dos responsáveis.
	Cofre credor: Tesouro Nacional.
	Quantificação do débito:
	Valor do Débito (R$) 
	Data

	30.000,00
	16/8/2006

	14.000.00
	12/9/2006

	4.200,00
	19/9/2006

93.3.	aplicar, individualmente, com fundamento no artigo 57 da Lei 8.443/1992 c/c o artigo 267 do Regimento Interno do TCU, multa aos responsáveis Linhares Prudêncio Mão de Obra Especializada Ltda. (CNPJ 06.159.213/0001-47) , Emanuelle Mabrinni Conrado Prudêncio Linhares Coelho (CPF XXX.003.494-XX) , Ricardo Jorge de Farias Aires (CPF XXX.566.204-XX) e Evandro Emanoel Nóbrega Aires (CPF XXX.165.174-XX) , fixando-lhes o prazo de 15 (quinze) dias, a partir da notificação, para que, nos termos do artigo 214, inciso III, alínea "a", do Regimento Interno do TCU, comprovem perante este Tribunal o recolhimento aos cofres do Tesouro Nacional dos valores atualizados monetariamente desde a data do acórdão condenatório até a do efetivo recolhimento, se for pago após o vencimento, na forma da legislação em vigor;
93.4.	considerar graves as infrações cometidas pelos Srs. Ricardo Jorge de Farias Aires (CPF XXX.566.204-XX) , Evandro Emanoel Nóbrega Aires (CPF XXX.165.174-XX) , Emanuelle Mabrinni Conrado Prudêncio Linhares Coelho (CPF XXX.003.494-XX) , e os inabilitar para o exercício de cargo em comissão ou função de confiança no âmbito da Administração Pública, nos termos do art. 60 da Lei 8.443/1992
93.5.	declarar inidônea, com base no art. 46 da Lei 8.443/1992, a empresa Linhares Prudêncio Mão de Obra Especializada Ltda, CNPJ 06.159.213/0001-47, para participar de todas as licitações que envolvam recursos da Administração Pública Federal;
93.6.	autorizar, desde logo, a cobrança judicial das dívidas, nos termos do artigo 28, inciso II, da Lei 8.443/1992 c/c o artigo 219, inciso II, do Regimento Interno do TCU, caso não atendida a notificação;
93.7.	autorizar, desde logo, com fundamento no artigo 26 da Lei 8.443/1992 c/c o artigo 217 do Regimento Interno do TCU, caso seja do interesse dos responsáveis, o parcelamento da importância devida em até 36 (trinta e seis) parcelas, incidindo sobre cada uma, corrigida monetariamente, os correspondentes acréscimos legais; sem prejuízo de alertá-los de que, caso optem por essa forma de pagamento, a falta de comprovação do recolhimento de qualquer parcela implicará o vencimento antecipado do saldo devedor, nos termos do artigo 26, parágrafo único, da Lei 8.443/1992;	
93.8.	encaminhar cópia do acórdão que vier a ser prolatado pelo Tribunal, acompanhado do relatório e voto que o fundamentaram ao Procurador-Chefe da Procuradoria da República no Estado da Paraíba, nos termos do art. 209, § 7º, do Regimento Interno/TCU, informando-lhe que o inteiro teor da deliberação pode ser consultado no endereço www.tcu.gov.br/acordaos.
2. 	O Ministério Público junto ao TCU se manifestou nos seguintes termos:
Trata-se de Tomada de Contas Especial autuada por determinação do Acórdão n.º 2.096/2011-TCU-1.ªCâmara, que apreciou Representação formulada pelo Tribunal de Contas do Estado da Paraíba acerca de irregularidades na execução do Convênio n.º 95/2006 (TC-Processo 029.030/2009-1, em apenso) .
2.	Referido ajuste, celebrado entre o Ministério do Turismo - MTur - e o Município de Cabaceiras-PB, destinou R$ 55 mil - R$ 50 mil de recursos federais e o restante de contrapartida municipal - para apoiar a "VIII Festa do Bode Rei - Festival de Caprinos e Ovinos da Paraíba", em junho/2006, evento cuja realização contou, também, com recursos de patrocínios e de venda de ingressos.
3.	Os indícios de irregularidades em apuração nestes autos referem-se, em síntese, à contratação por inexigibilidade de licitação da empresa Linhares Prudêncio Mão de Obra Especializada Ltda., que, além de não deter habilitação para realizar o evento objeto do convênio, emitiu notas fiscais e recibos falsos para justificar os pagamentos feitos em seu nome.
4.	Em derradeira instrução de mérito, às peças 215-217, a SecexTCE, após analisar as alegações de defesa dos responsáveis, propõe rejeitá-las, visto que não se mostraram aptas a elidir as diversas irregularidades em exame.
5.	Por conseguinte, a Unidade Técnica propõe julgar irregulares as contas do Senhor Ricardo Jorge de Farias Aires (ex-Prefeito) , Senhor Evandro Emanoel Nóbrega Aires (ex-Secretário de Finanças do Município) , Senhor Francisco Edileuson Lourenço de Sousa (ex-assessor de imprensa da Prefeitura) , bem como da empresa contratada e dos Senhores Erton Rodrigo Linhares Coelho e Emanuelle Mabrinni Conrado Prudêncio Linhares Coelho (administrador e sócio de fato e sócia-administradora, respectivamente) , condenando-os solidariamente a restituir o débito apurado.
6.	Ademais, a Unidade Técnica propõe aplicar multa aos responsáveis, com exceção dos Senhores Erton Rodrigo Linhares Coelho e Francisco Edileuson Lourenço de Sousa, em face dos quais resta prescrita a pretensão punitiva da Corte de Contas, segundo os critérios definidos no Acórdão 1441/2016-TCU-Plenário. 
7.	Em virtude da gravidade das irregularidades, a Unidade Técnica propõe, também, aplicar sanção de inidoneidade à empresa Linhares Prudêncio Mão de Obra Especializada Ltda. e de inabilitação para o exercício de cargo em comissão ou função de confiança aos Senhores Ricardo Jorge de Farias Aires, Evandro Emanoel Nóbrega Aires e Emanuelle Mabrinni Conrado Prudêncio Linhares Coelho.
8.	Aquiescemos às conclusões de mérito da SecexTCE, inclusive no tocante às alterações promovidas na matriz de responsabilização. Porém, ante a recente mudança jurisprudencial sobre o instituto da prescrição no âmbito do Supremo Tribunal Federal, entendemos necessário complementar a análise quanto à prescrição da pretensão punitiva e ressarcitória.
9.	Assim, passa-se à exposição do entendimento perfilhado por esta representante do Parquet especializado acerca da matéria, desde a fixação pelo STF da tese, com repercussão geral, de que "é prescritível a pretensão de ressarcimento ao erário fundada em decisão de Tribunal de Contas" (Recurso Extraordinário 636.886) .
Prescritibilidade da pretensão reparatória fundada em decisão do Tribunal de Contas
10.	Como mencionado, a matéria foi objeto de repercussão geral admitida pelo Supremo Tribunal Federal no Recurso Extraordinário 636.886 (tema 899) . Por ocasião do julgamento do RE, cuja decisão foi publicada em 20/4/2020, firmou-se o entendimento de que "é prescritível a pretensão de ressarcimento ao erário fundada em decisão de Tribunal de Contas".
11.	Para melhor compreensão do alcance dessa tese, cumpre transcrever trecho do voto condutor daquele julgamento, da lavra do Ministro Relator Alexandre de Moraes:
	"Em conclusão, nos termos das fundamentações e decisões Plenárias do SUPREMO TRIBUNAL FEDERAL, somente são imprescritíveis as ações de ressarcimento ao erário fundadas na prática de ato de improbidade administrativa doloso tipificado na Lei de Improbidade Administrativa Lei 8.429/1992 (TEMA 897) . Em relação a todos os demais atos ilícitos, inclusive àqueles atentatórios à probidade da administração não dolosos e aos anteriores à edição da Lei 8.429/1992, aplica-se o TEMA 666, sendo prescritível a ação de reparação de danos à Fazenda Pública.
	Entendo que, as razões que levaram a maioria da CORTE a estabelecer excepcional hipótese de imprescritibilidade, no tema 897, não estão presentes em relação as decisões do Tribunal de Contas que resultem imputação de débito ou multa, e, que, nos termos do §3º, do artigo 71 da CF, tem eficácia de título executivo; sendo, portanto, prescritível a pretensão de ressarcimento ao erário fundada nessas decisões; uma vez que, (a) a Corte de Contas, em momento algum, analisa a existência ou não de ato doloso de improbidade administrativa; (b) não há decisão judicial caracterizando a existência de ato ilícito doloso, inexistindo contraditório e ampla defesa plenos, pois não é possível ao imputado defender-se no sentido da ausência de elemento subjetivo.
	Ressalte-se, ainda, que, com base nas decisões do Tribunal de Contas, paralelamente à ação de execução, será possível o ajuizamento de ação civil de improbidade administrativa para, garantido o devido processo legal, ampla defesa e contraditório, eventualmente, condenar-se o imputado, inclusive a ressarcimento ao erário, que, nos termos da tese fixada no TEMA 897, será imprescritível."
12.	Não resta dúvida, portanto, que o STF sedimentou o entendimento de que são prescritíveis as pretensões de ressarcimento fundadas em decisões do TCU, excepcionando apenas aquelas ações que configurem atos de improbidade administrativa dolosos tipificados na Lei n.º 8.429/92.
13.	Impende salientar que o instituto da repercussão geral apresenta o chamado efeito multiplicador, ou seja, o de possibilitar que o Supremo Tribunal Federal decida uma única vez e que, a partir dessa decisão, os processos idênticos sejam atingidos. No regime da repercussão geral introduzido pela Emenda Constitucional n.º 45/2004, o STF divulga previamente a conclusão sobre a questão constitucional controversa exatamente para possibilitar sua utilização imediata como orientação aos demais órgãos julgadores, sendo certo que esse efeito erga omnes também atinge o TCU na apreciação das matérias de sua competência.
14.	Não se olvide ainda do entendimento consolidado da Suprema Corte no sentido de que a existência de precedente firmado pelo Plenário autoriza o julgamento imediato de causas que versem sobre o mesmo tema, independentemente da publicação ou do trânsito em julgado do "leading case" (ARE 673.256-AgR, rel. Min. Rosa Weber; ARE 930.647-AgR/PR, rel. Min. Roberto Barroso; RE 611.683-AgR/DF, rel. Min. Dias Toffoli, entre outros) .
15.	Adicionalmente, deve ser considerado que a prescrição e a decadência são matérias de ordem pública que podem ser arguidas em qualquer tempo e grau de jurisdição e, inclusive, ser reconhecidas de ofício pelo julgador, o que nos leva à convicção de que o novo entendimento veiculado pelo RE 636.886 (tema 899) tem aplicação imediata a todos os processos em curso no TCU, independentemente da época da ocorrência dos fatos.
Prescritibilidade das pretensões reparatória e executória
16.	Embora a controvérsia dirimida no RE 636.886 tenha sido circunscrita à prescrição ocorrida no curso da execução, quando o dano ao erário já havia sido objeto de acertamento, materializado em acórdão condenatório proferido pelo TCU, é necessário considerar as razões essenciais da decisão, para identificar seus reflexos também no que diz respeito à prescrição reparatória.
17.	Observa-se que, para resolver a lide, o STF concluiu que a ressalva constante da parte final do art. 37, § 5.º, da Constituição Federal ("ressalvadas as respectivas ações de ressarcimento") não criou uma hipótese de imprescritibilidade apta a alcançar as decisões dos Tribunais de Contas. É o que se depreende do seguinte trecho do Voto do Ministro Alexandre de Moraes:
	"A ressalva que permaneceu no § 5º do art. 37 da CF (ressalvadas as respectivas ações de ressarcimento) , mesmo após a retirada da expressão QUE SERÃO IMPRESCRITÍVEIS [expressão excluída por emenda do Plenário quando da apresentação do Projeto de Constituição da Comissão de Sistematização], teve por finalidade evitar, principalmente, uma anomia em relação à possibilidade de ressarcimento ao erário em face de responsabilização pela prática de eventuais atos ilícitos, enquanto ainda não tipificados pela lei exigida no § 4º do art. 37 da CF como atos de improbidade administrativa.
	A ressalva prevista no § 5º do art. 37 da CF não pretendeu estabelecer uma exceção implícita de imprescritibilidade, mas obrigar constitucionalmente a recepção das normas legais definidoras dos instrumentos processuais e dos prazos prescricionais para as ações de ressarcimento do erário, inclusive referentes a condutas ímprobas, mesmo antes da tipificação legal de elementares do denominado ato de improbidade (Decreto 20.910/1932, Lei 3.164/1957, Lei 3.502/1958, Lei 4.717/1965, Lei 7.347/1985, Decreto-Lei 2.300/1986) ; mantendo, dessa maneira, até a edição da futura lei e para todos os atos pretéritos, a ampla possibilidade de ajuizamentos de ações de ressarcimento."
18.	Ocorre que, no âmbito do processo perante o TCU, a proteção do art. 37, § 5.º, da CF, era a fonte utilizada na defesa da imprescritibilidade tanto na fase condenatória como no curso da execução dos títulos extrajudiciais consubstanciados nos seus acórdãos.
19.	Nesse diapasão, é forçoso concluir que também é prescritível a pretensão de ressarcimento exercida pelo TCU com o fim de apurar a ocorrência de prejuízo ao erário e condenar o agente que lhe deu causa. Essa conclusão resulta das razões de decidir utilizadas na paradigmática decisão da Corte Suprema, que delimitaram o sentido e o alcance da ressalva contida no art. 37, § 5.º, da Constituição Federal.
Regras prescricionais aplicáveis
20.	Na situação específica do RE 636.886, que tratou da prescrição da pretensão ressarcitória na fase de execução de julgado do TCU, o STF aplicou as regras de prescrição contidas na Lei de Execução Fiscal (conjugada com os dispositivos pertinentes do Código Tributário Nacional) .
21.	As regras da Lei de Execução Fiscal, no entanto, não se prestam a disciplinar a prescrição da pretensão reparatória do TCU na fase anterior à formação do respectivo título executivo extrajudicial consubstanciado em seu acórdão condenatório.
22.	Ocorre que não há norma legal específica que discipline a prescrição no processo de controle externo, o que faz necessária a utilização da analogia para suprir essa lacuna, buscando-se um sistema normativo já existente que seja mais compatível com as atividades de identificação de dano e de imputação de responsabilidades levadas a efeito pelo TCU.
23.	Aqui defendemos que deva ser aplicado o mesmo marco normativo prescricional tanto para a pretensão punitiva do Tribunal quanto para a sua pretensão de ressarcimento do dano ao erário. Isso se justifica na medida em que o instituto da prescrição busca indicar se ainda é possível ao Tribunal de Contas exercer a apuração e julgamento dos fatos, independentemente do desfecho do processo (imputação de débito ou aplicação de sanções) .
24.	Ademais, sob a perspectiva do tempo como vetor da segurança jurídica e da própria prescrição como elemento indissociável do devido processo legal, a fixação de um prazo prescricional também objetiva não comprometer a possibilidade de defesa do responsável. E sua defesa normalmente se refere a fatos em relação aos quais teve participação ou conhecimento, independentemente de, após a apuração, as consequências de sua responsabilidade se situarem no âmbito do ressarcimento ou da sanção.
25.	Cabe pontuar que houve ampla discussão acerca da prescrição da pretensão punitiva no Tribunal, que culminou com a adoção do prazo de dez anos do Código Civil (Acórdão 1441/2016-TCU-Plenário) , em detrimento do regime de prescrição quinquenal da Lei n.º 9.873/1999, o qual então nos parecia mais adequado, conforme expusemos detalhadamente em manifestação exarada nos autos do TC Processo 020.635/2004-9.
26.	Naquela oportunidade, já não vislumbrávamos fundamentos jurídicos sólidos para a adoção do Código Civil como referencial analógico a ser utilizado pelo Tribunal de Contas da União em matéria de prescrição, senão apenas uma aparente escolha conservadora pelo prazo mais dilatado para o exercício da jurisdição de Controle Externo.
27.	Parecia-nos que a opção pelo prazo prescricional quinquenal previsto na Lei n.º 9.873/1999 era a mais consentânea com a atuação estatal de Controle Externo, por dispor expressamente sobre o exercício da ação punitiva pela Administração Pública Federal, direta e indireta, como também por prever o lustro como o prazo para o perecimento do direito de agir da Administração Pública.
28.	Com efeito, embora o controle externo não seja exercido com respaldo no poder de polícia mencionado no art. 1.º do diploma legal supra, a atuação punitiva de ambos apresenta mais similaridades do que diferenças, autorizando o uso da analogia. Uma das semelhanças é a inexistência de partes em ambos os processos administrativos, tanto o punitivo derivado do poder de polícia quanto aquele exercido pelo TCU, nos quais, também, o órgão estatal exerce independentemente de provocação de outrem o direito de perseguir e de punir (jus persequendi e jus puniendi) , aproximando as duas esferas de atuação sobremaneira.
29.	Ademais, observávamos que a Lei n.º 9.873/1999 disciplinava a prescrição em sua integralidade, estabelecendo um prazo geral de 5 anos, incidente sobre todo e qualquer fato que enseja a pretensão punitiva da União, com disposições sobre termo inicial de contagem do prazo, interrupção e suspensão.
30.	Também a previsão da prescrição intercorrente no prazo de 3 (três) anos (art. 1.º, § 1.º, da lei) se afigura medida harmônica com o exercício do Controle Externo, como forma de evitar que a inércia e morosidade do Poder Público se estendam indefinidamente, constituindo importante instrumento de segurança jurídica e de estabilidade das relações jurídicas, que recomendava a integração analógica por meio da Lei n.º 9.873/1999.
31.	De todo modo, o Tribunal perfilhou entendimento diverso, tendo uniformizado sua jurisprudência quanto à prescrição da pretensão punitiva com a adoção do prazo decenal geral do Código Civil (Acórdão 1441/2016-TCU-Plenário) .
32.	No entanto, entendemos que, com o recente reconhecimento da prescritibilidade do débito pelo STF, faz-se necessário revisitar toda a matéria.
33.	Em situações que versavam sobre sanções aplicadas pelo TCU, a prescrição foi discutida pelo STF em julgamentos posteriores ao Acórdão 1441/2016-TCU-Plenário. Houve decisões colegiadas de ambas as turmas do STF no sentido de que a pretensão punitiva no processo de controle externo é regida pela Lei n.º 9.873/1999 (1.ª Turma: MS 32.201, DJe-173, 4/8/2017; 2.ª Turma: MS 35.512-AgR, DJe-135, 19/6/2019 e MS 36.067, DJe-234, 28/10/2019) .
34.	A matéria foi objeto de detalhada análise no MS 32.201. Nesse julgamento, após examinar os fundamentos do Acórdão 1441/2016-TCU-Plenário, o STF manifestou-se em sentido diverso, nos termos da seguinte ementa:
	"Direito administrativo. Mandado de segurança. Multas aplicadas pelo TCU. Prescrição da pretensão punitiva. Exame de legalidade.
	1. A prescrição da pretensão punitiva do TCU é regulada integralmente pela Lei nº 9.873/1999, seja em razão da interpretação correta e da aplicação direta desta lei, seja por analogia. (...) ." 
35.	O critério utilizado pelo STF no exame da prescrição punitiva pode ter aplicação mais ampla, para ser utilizado como fonte de integração também no que diz respeito à pretensão reparatória, até que haja a edição de norma específica.
36.	Cabe destacar que o prazo de cinco anos fixado na Lei n.º 9.873/1999 é compatível com a diretriz de que a ação e a execução prescrevem no mesmo prazo (Súmula 150 do STF) , e o prazo quinquenal foi adotado pelo STF para a execução do acórdão condenatório do TCU (RE 636.886) .
37.	Ressalte-se, ainda, que, na ausência de norma em contrário, o princípio da simetria orienta que o Poder Público tenha, para agir, o mesmo prazo que a lei estabelece para a pretensão inversa, ou seja, para quando o Estado é demandado, sendo certo que a pretensão de ressarcimento exercida pelo particular contra o Estado observa o prazo quinquenal fixado pelo Decreto n.º 20.910/1932.
38.	Além disso, a Lei n.º 9.873/1999 apresenta hipóteses detalhadas quanto aos outros aspectos da regulação da prescrição (termo inicial e causas interruptivas) , compatíveis com as peculiaridades do processo de controle externo como um todo (e não apenas quando tal processo se destina à aplicação de sanções) .
39.	No que toca às causas interruptivas, vale ressaltar que, nos julgamentos dos Mandados de Segurança 32.201 e 36.067, o Supremo Tribunal Federal descortinou diversos procedimentos de controle que se enquadrariam analogicamente às hipóteses previstas no art. 2.º da Lei n.º 9.873/99, a exemplo de lavratura de relatório de auditoria, certamente um ato inequívoco que importa a apuração do fato (art. 2.º, II) , instauração de tomada de contas especial, também um ato inequívoco que importa a apuração do fato (art. 2.º, II) , autuação da TCE no Tribunal, do mesmo modo (art. 2.º, II) , citação do responsável (art. 2.º, I) , e exercício do poder punitivo por meio da prolação de acórdão condenatório (art. 2.º, III) .
40.	Por fim, cumpre transcrever trecho do Voto do Ministro Gilmar Mendes no julgamento do RE 636.886, em que justifica a adoção supletiva do art. 1.º da Lei n.º 9873/99 para o deslinde da questão:
	"Considerando que a atividade de controle externo, a cargo do Poder Legislativo e auxiliado pelo Tribunal de Contas, é exercida, mutatis mutandis, como poder de polícia administrativa lato sensu, cujo objeto é agir preventiva ou repressivamente em face da ocorrência de ilícito que possa causar ou cause prejuízo ao erário, entendo aplicável o prazo quinquenal punitivo para os casos de ressarcimento aos cofres públicos, salvo em se tratando de fato que também constitua crime, ocasião em que a prescrição reger-se-á pelo prazo previsto na lei penal. Até porque, como garantia fundamental do cidadão fiscalizado, conforme visto, é etapa obrigatória a efetivação do contraditório e da ampla defesa no processo de tomada de contas para que, após o regular processo administrativo, culmine-se com o título executivo extrajudicial que enseje a cobrança judicial visando ao ressarcimento ao erário."
41.	Isto posto, até que sobrevenha norma específica, entendemos que a adoção do regime previsto na Lei n.º 9.873/1999 apresenta-se como solução adequada para regular a prescrição para a atuação do Tribunal, tanto por observar os parâmetros que preponderam no conjunto de normas do direito público, como por ser, também, a norma que já vem sendo utilizada pelo STF para reger a limitação temporal ao poder sancionador do TCU.
Exame da prescrição no caso concreto
42.	Quanto à prescrição, a Lei n.º 9.873/1999 apresenta um prazo geral, de cinco anos (art. 1.º, caput) , e um prazo especial, previsto no art. 1.º, § 2.º, a saber: "quando o fato objeto da ação punitiva da Administração também constituir crime, a prescrição reger-se-á pelo prazo previsto na lei penal". Com relação a essa particular hipótese, registre-se o entendimento do STJ no sentido de que a pretensão punitiva da Administração Pública em relação a infração administrativa que também configura crime em tese somente se sujeita ao prazo prescricional criminal quando instaurada a respectiva ação penal (REsp 1116477/DF, Rel. Ministro TEORI ALBINO ZAVASCKI, PRIMEIRA TURMA, julgado em 16/08/2012, DJe 22/08/2012) .
43.	Consta dos autos que o Inquérito Policial 0000559-59.2013.4.05.8201 conduzido pela Delegacia de Polícia Federal em Campina Grande/PB foi concluído e gerou Denúncia do Ministério Público Federal, acolhida pela Justiça Federal (peça 52, pp. 19-23) , pela prática do crime descrito no art. 89 da Lei n.º 8.666/1993 (dispensar ou inexigir licitação fora das hipóteses previstas em lei, ou deixar de observar as formalidades pertinentes à dispensa ou à inexigibilidade) , cujas penas previstas são a detenção de 3 (três) a 5 (cinco) anos e multa.
44.	Embora tal artigo tenha sido revogado pela Lei n.º 14.133/2021 (atual Lei de Licitações e Contratos Administrativos) , o novo diploma legal alterou o Decreto-Lei n.º 2.848/1940 para incluir o Capítulo II-B - Dos Crimes em Licitações e Contratos Administrativos, dentre os quais o crime de contratação direta ilegal (art. 337-E - admitir, possibilitar ou dar causa à contratação direta fora das hipóteses previstas em lei, com penas de reclusão de 4 a 8 anos e multa) , que se amolda ao tipo criminal do artigo 89 revogado da Lei n.º 8.666/1993. Desse modo, em sede de exame perfunctório, não há que se falar em abolitio criminis.
45.	Segundo o art. 109 do Código Penal, é de 12 anos o prazo prescricional quando a pena máxima para o crime for entre 4 e 8 anos. Portanto, é cabível adotar esse prazo especial, em lugar do prazo geral quinquenal, para a análise da prescrição no caso concreto.
46.	Isso posto, verifica-se que a prestação de contas do convênio foi encaminhada ao MTur pela entidade convenente em 1.º/11/2006, termo a quo para aferição da prescrição (peça 44, p.164) .
47.	O MTur emitiu, em agosto/2008 e outubro/2008, o Parecer Técnico de Análise de Prestação de Contas n.º 400/2008 e a Nota Técnica de Análise n.º 539/2008, que apontaram a ausência de documentos suficientes para comprovar a boa e regular execução do objeto do convênio (peça 45, pp. 38-55) . 	Após a remessa de documentação complementar pelo convenente, o MTur emitiu a Nota Técnica de Reanálise n.º 82/2009, de 20/2/2009, que aprovou a prestação de contas (peça 45, pp. 128-133) .
48.	As irregularidades apontadas na execução do convênio foram trazidas ao conhecimento da Corte de Contas por ocasião da Representação formulada pelo Tribunal de Contas do Estado da Paraíba, autuada em 14/12/2009 nos autos do TC-Processo 029.030/2009-1, no bojo do qual foi prolatado o Acórdão 2096/2011-TCU-Primeira Câmara (sessão de 5/4/2011) .
49.	Nos moldes determinados pelo acórdão supramencionado, promoveu-se em maio/2011 a citação solidária dos Senhores Ricardo Jorge de Farias Aires e Evandro Emanoel Nóbrega Aires, ex-Prefeito e ex-Secretário de Finanças do Município, respectivamente, e dos Senhores Erlon Rodrigo Linhares Coelho e Emanuelle Mabrinni Conrado Linhares Coelho, sócios da empresa contratada para prestar os serviços objeto do convênio, Linhares Prudêncio Mão de Obra Especializada Ltda. (peças 3 a 10, 18 a 20) .
50.	Em março/2013, adveio o primeiro encaminhamento de mérito oferecido pela então Secex-PB, que contou com a anuência desta representante do Parquet especial, em que se propôs a exclusão da responsabilidade do Senhor Erlon Rodrigo Linhares Coelho e a irregularidade das contas dos demais responsáveis, condenando-os solidariamente ao ressarcimento do débito e aplicando-lhes multa individual com amparo no art. 57 da Lei n.º 8.443/1992 (peças 27 a 29) .
51.	O ilustre Ministro-Relator, todavia, determinou a realização de diligências, que descortinaram outros indícios de irregularidades, atinentes a fraudes no processo de contratação da empresa Linhares Prudêncio Mão de Obra Especializada Ltda. Fez-se necessária, portanto, a realização de nova citação dos Senhores Ricardo Jorge de Farias Aires e Evandro Emanoel Nóbrega Aires, bem como da empresa contratada e de sua sócia, Senhora Emanuelle Mabrinni Conrado Linhares Coelho, efetivada em setembro/2013 (peças 30 a 74) .
52.	Em outubro/2014, acolhendo proposta desta representante do Ministério Público de Contas, o Relator determinou novas diligências saneadoras em busca de informações imprescindíveis para o deslinde do processo, acerca da investigação então conduzida pelo Departamento da Polícia Federal sobre os fatos inquinados (peças 80 e 81) . Diante da não conclusão do inquérito policial e a necessidade de reiteração de diligências, sobrestou-se a presente TCE em março/2015, (peças 108 a 113) .
53.	Na sequência, constatado o término do inquérito, a Secex-PB, em dezembro/2017, propôs levantar o sobrestamento do feito e, em análise de mérito, concluiu que os documentos trazidos aos autos no bojo das diligências corroboraram a veracidade dos fatos ensejadores das citações realizadas nos autos (peças 148 a 166) .
54.	Os encaminhamentos então sugeridos pela Secex-PB e endossados pelo MPTCU foram, em essência, pela irregularidade das contas dos Senhores Ricardo Jorge de Farias Aires e Evandro Emanoel Nóbrega Aires, bem como da empresa Linhares Prudêncio e sua sócia, Senhora Emanuelle Mabrinni Conrado Linhares Coelho, condenando-os em débito solidário e aplicando-lhes as sanções pertinentes.
55.	No tocante aos Senhores Francisco Edileuson Lourenço de Sousa e Erton Rodrigo Linhares Coelho, considerou-se inadequado chamá-los a se defender nessa etapa processual da TCE, ante o possível comprometimento ao contraditório e à ampla defesa devido ao transcurso de mais de dez anos desde os fatos inquinados.
56.	O Ministro-Relator, todavia, divergiu de tal conclusão e determinou à SecexTCE (unidade que assumiu a instrução processual) , em março/2020, a citação de todos os responsáveis, inclusive os Senhores Francisco Edileuson Lourenço de Sousa e Erton Rodrigo Linhares Coelho (peças 167 a 177) .
57.	Por fim, após a notificação dos responsáveis e o exame de suas alegações de defesa, a SecexTCE apresentou a derradeira instrução de mérito em outubro/2020, que é objeto do presente pronunciamento regimental do MPTCU.
58.	O histórico processual ora descrito evidencia a prática de sucessivos atos processuais com o condão de interromper o prazo prescricional, de sorte que, a despeito da longa tramitação processual, não houve a superação do prazo prescricional geral de cinco anos e do prazo intercorrente de três anos, previstos no art. 1.º, caput e § 1.º, da Lei n.º 9.873/1999, tampouco o prazo especial de doze anos decorrente da existência de apuração no âmbito penal, consoante autoriza a mesma lei, em seu art. 1.º, § 2.º.
59.	Sob essa perspectiva, portanto, não há óbices para a condenação em débito e a aplicação de sanções aos responsáveis, inclusive aos Senhores Erton Rodrigo Linhares Coelho e Francisco Edileuson Lourenço de Sousa. Outrossim, uma vez que esses dois agentes tiveram participação direta na fraude licitatória, com atos de reprovabilidade equiparável aos praticados pelos demais responsáveis, entendemos cabível estender-lhes a sanção de inabilitação para o exercício de cargo em comissão ou função de confiança.
60.	A propósito, não vislumbramos comprometimento ao pleno exercício do direito de defesa por parte desses dois responsáveis no âmbito da presente TCE, uma vez que eles foram investigados no bojo do inquérito policial conduzido pelo Departamento de Polícia Federal e constam como réus na ação penal oferecida pelo MPF e recebida pela Justiça Federal. Não há, portanto, prejuízo ao contraditório e à ampla defesa in casu, pois ambos os agentes foram instados a se manifestar acerca dos fatos inquinados, ainda que em outras instâncias.
61.	Diante do exposto, esta representante do Ministério Público de Contas, em linha de parcial concordância parcial com a proposta de encaminhamento alvitrada pela Unidade Técnica às peças 215-217, no sentido de:
	- rejeitar as alegações de defesa dos responsáveis e julgar irregulares suas contas;
	- condená-los solidariamente a restituir o débito apurado nos autos, devidamente corrigido monetariamente e acrescido de juros de mora a partir das respectivas datas de ocorrência dos pagamentos irregulares, e aplicar-lhes multa individual, com fundamento no art. 57 da Lei n.º 8.443/1992;
	- considerar graves as infrações cometidas pelos Senhores Ricardo Jorge de Farias Aires, Evandro Emanoel Nóbrega Aires, Francisco Edileuson Lourenço de Sousa, Emanuelle Mabrinni Conrado Prudêncio Linhares Coelho e Erton Rodrigo Linhares Coelho, aplicando-lhes a sanção de inabilitação para exercício de cargo em comissão ou função de confiança no âmbito da Administração Pública, nos termos do art. 60 da Lei n.º 8.443/1992; e
	- declarar inidônea a empresa Linhares Prudêncio Mão de Obra Especializada Ltda. para participar de licitações que envolvam recursos da Administração Pública Federal, com base no art. 46 da Lei n.º 8.443/1992.

Jolbeer Cristhian Barbosa Amorim (13.971/OAB-PB); Francisco Serpa Cossart (25.749/OAB-PE), Luana Lais Santiago da Silva (32.987/OAB-PE) e outros; Renata Felinto de Farias Aires (15921/OAB-PB) e Sarah Raquel Macêdo Sousa de Farias Aires (12510/OAB-PB); Rhayssa Hamanda do Nascimento Franca (48.301/OAB-PE), Ana Eliza Gomes de Souza (26.674/OAB-PE) e outros.

Procuradora-Geral Cristina Machado da Costa e Silva.

TCE. CONVÊNIO. MINISTÉRIO DO TURISMO. EVENTO FESTIVO. SHOWS ARTÍSTICOS. FRAUDE A LICITAÇÃO. PAGAMENTO POR SERVIÇOS NÃO PRESTADOS. CITAÇÃO. REJEIÇÃO DAS ALEGAÇÕES DE DEFESA. CONTAS IRREGULARES. DÉBITO. MULTA. INABILITAÇÃO PARA EXERCÍCIO DE CARGO EM COMISSÃO. INIDONEIDADE PARA LICITAR. PRESCRIÇÃO DA PRETENSÃO PUNITIVA PARA DOIS RESPONSÁVEIS. CIÊNCIA.

TOMADA DE CONTAS ESPECIAL (TCE)

Secretaria de Controle Externo de Tomada de Contas Especial (SecexTCE).

Trata-se de tomada de contas especial autuada por determinação do Acórdão 2096/2011-TCU-Primeira Câmara, que apreciou representação do Tribunal de Contas do Estado da Paraíba (TCE/PB) acerca de irregularidades na execução do Convênio 95/2006, celebrado entre o Ministério do Turismo (MTur) e o Município de Cabaceiras/PB, para apoiar a "VIII Festa do Bode Rei - Festival de Caprinos e Ovinos da Paraíba", em junho de 2006.
	O ajuste esteve vigente entre 2/6/2006 e 25/9/2006, com prazo para prestação de contas até 24/11/2006. A União repassou ao município R$ 50.000,00, em 8/8/2006.
	A decisão que determinou esta TCE apontou a contratação de Linhares Prudêncio Mão de Obra Especializada Ltda., mediante inexigibilidade de licitação, bem como a emissão de notas fiscais e recibos falsos para justificar os pagamentos feitos em seu nome. 
	O Acórdão 2096/2011-TCU-Primeira Câmara desconsiderou a personalidade jurídica da empresa e autorizou citações.
	Ao analisar a primeira instrução de mérito elaborada pela unidade técnica, determinei a realização de diligências ao Ministério do Turismo, à Prefeitura, à Junta Comercial e à Justiça Federal, bem como a realização de novas citações.
	Em 19/03/2015, o processo foi sobrestado em razão do Inquérito Policial 0000559-59.2013.4.05.8201 e assim permaneceu até a conclusão de tal procedimento, com acolhimento de denúncia do Ministério Público Federal pela Justiça Federal.
	No âmbito do TCU, considerando todas as informações obtidas, foram realizadas novas citações, tendo em vista a não-comprovação da regular aplicação dos recursos federais. Foram chamados aos autos Ricardo Jorge de Farias Aires, ex-prefeito; Evandro Emanoel Nóbrega Aires, ex-secretário de finanças; a empresa contratada e seus sócios, Emanuelle Mabrinni Conrado Prudêncio Linhares Coelho e Erton Rodrigo Linhares Coelho; e, Francisco Edileuson Lourenço de Sousa, ex-assessor de imprensa da Prefeitura.
	Os seis responsáveis apresentaram alegações de defesa.
	Ao analisá-las, a unidade técnica, acompanhada pelo Parquet, propugnou por julgar irregulares as contas de todos os responsáveis, com imputação de débito em regime de solidariedade e aplicação de multas. Diante da gravidade das condutas, propôs a inabilitação dos gestores e a inidoneidade da empresa para contratar com a Administração. 
	Feito esse resumo, passo a decidir, adotando os pareceres constantes dos autos como razões de decidir. 
	No presente caso, restou evidenciado o cometimento de fraude à licitação e a total impossibilidade de verificar o nexo de causalidade entre os recursos públicos federais transferidos e as despesas declaradas, em razão de atos ilícitos.
	Conforme apurado no Inquérito Policial, a organização do evento foi realizada diretamente pelo ex-prefeito, Ricardo Jorge de Farias Aires, e pelo ex-assessor de comunicação da Prefeitura, Francisco Edileuson Lourenço de Sousa.
	Os sócios de Linhares Prudêncio Mão de Obra Especializada forneceram os documentos da empresa ao assessor de imprensa da Prefeitura, que os utilizou para formalizar contratação mediante inexigibilidade de licitação.
	Os serviços não foram prestados pela contratada, como os próprios sócios assumiram em inquérito policial. A prática da empresa, que não tinha a produção de eventos entre seus objetivos sociais e não estava em funcionamento, à época, consistiu na emissão de recibos e notas fiscais falsos e no endosso dos cheques recebidos, que eram sacados da conta específica do convênio pelos gestores municipais. 
	Ricardo Jorge de Farias Aires, ex-prefeito, homologou a licitação e contratou a empresa que não tinha capacidade para cumprir o objetivo do Convênio. Em seguida, assinou aditivo para majoração do valor ajustado e assinou cheques nominais à contratada, sem a correspondente prestação de serviços.
	O ex-secretário de finanças também pagou serviços não prestados, além de ter assinado o contrato firmado com a Linhares Prudêncio, como testemunha.
	Edileuson Lourenço de Sousa, ex-assessor de imprensa, recebeu de Erton Rodrigo, sócio de fato da Linhares Prudêncio e marido de Emanuelle Mabrinni, mediante pagamento de comissão, os documentos necessários para formalização do contrato por inexigibilidade ilegal.
	A sócia da empresa, além de tê-la emprestado de forma ilícita, emitiu notas fiscais inidôneas e recibos falsos, dando quitação dos pagamentos feitos pela Prefeitura. Em seguida, devolveu os valores recebidos, endossando os cheques para serem sacados da conta específica do ajuste. 
	Está claro que os responsáveis tinham consciência das ilicitudes cometidas e devem ser condenados solidariamente a ressarcir o dano apurado. As alegações de defesa apresentadas não são capazes de afastar as irregularidades ou demonstrar boa-fé em suas condutas.
	Os argumentos sobre efetiva realização da festa devem ser rechaçados, tendo em vista a comprovada fraude e a impossibilidade de verificar o nexo de causalidade entre os recursos recebidos e as despesas objeto dos comprovantes apresentados.
	Em que pese laudo de perícia criminal ter confirmado que não são de Emanuelle as assinaturas opostas no contrato e no aditivo celebrados com a Prefeitura, essa responsável concorreu para o dano, pois emitiu notas fiscais inidôneas e endossou cheques que possibilitaram saques da conta específica do ajuste. 
	O Inquérito Policial demonstrou que seu esposo, Erton Rodrigo, era administrador e sócio de fato da empresa, apesar de não constar no seu quadro social, e entregou a Francisco Edileuson os documentos para prática de fraude.
	Em que pese o assessor de imprensa não ser gestor dos recursos, concorreu para o dano, pois, comprovadamente, atuou na intermediação entre o Prefeito e a empresa contratada ilicitamente. Em depoimento policial, informou o pagamento de comissão ao sócio de fato da Linhares Prudêncio.  
	Os fatos apurados e os depoimentos constantes do inquérito policial afastam a razoabilidade de argumentos sobre inexistência de conduta ilícita dos sócios e a possibilidade de terem sido vítimas de fraude cometida pelos gestores.
	Ademais, cediço que para responsabilização em processos de controle externo não é necessária conduta dolosa, bastando a existência de culpa. 
	Quanto à prescrição da tomada de contas especial, registro que, o Supremo Tribunal Federal, no RE 636.886/AL (tema 899 da repercussão geral) , tratou da fase posterior à formação do título executivo. 
	Assim, em homenagem ao princípio do Colegiado, aplico ao presente caso a jurisprudência pacífica sobre a imprescritibilidade do dano ao Erário.
	Diante do exposto, julgo irregulares as contas de todos os responsáveis, condenando-os ao ressarcimento do débito apurado que, em 23/5/2022, é de R$ 119.257,24.
	Aplico a Ricardo Jorge de Farias Aires, Evandro Emanoel Nóbrega Aires e Emanuelle Mabrinni Conrado Prudêncio Linhares Coelho multas individuais previstas no artigo 57 da Lei 8.443/1992.
	Diante da gravidade das infrações cometidas, ainda os inabilito para o exercício de cargo em comissão ou função de confiança no âmbito da Administração Pública, pelo prazo de cinco anos, nos termos do art. 60 da Lei 8.443/1992.
	Deixo de aplicar sanções a Erton Rodrigo Linhares Coelho e Francisco Edileuson Lourenço de Sousa, em razão da prescrição da pretensão punitiva, nos termos do Acórdão 1441/2016-TCU-Plenário. 
	Por fim, acolho a proposta de considerar inidônea para participar de licitações que envolvam recursos da Administração Pública Federal, pelo prazo de cinco anos, a empresa Linhares Prudêncio Mão de Obra Especializada Ltda.
	Feitas essas considerações, voto para que o Tribunal adote a minuta de acórdão que submeto à apreciação do Colegiado.
TCU, Sala das Sessões, em 8 de junho de 2022.
WALTON ALENCAR RODRIGUES 
Relator